ACORDAO-COMPLETO-2489598

ACÓRDÃO 1930/2021 ATA 30/2021 - PLENÁRIO

VISTOS, relatados e discutidos estes autos de tomada de contas especial instaurada por força do Acórdão 1800/2018-TCU-Plenário com o objetivo de apurar débito residual no Contrato 2050.0007001.04.2, que foi assinado em 30/8/2004 entre a Petrobras e a empresa Angraporto Offshore Logística Ltda., visando a prestação de serviços de fornecimento de cais e apoio logístico para a plataforma P-X,
ACORDAM os Ministros do Tribunal de Contas da União, reunidos em sessão do Plenário, diante das razões expostas pelo Relator, em:
9.1. considerar revel a empresa Angraporto Offshore Logística Ltda, nos termos do § 3º do art. 12 da Lei 8.443/1992;
9.2. com fundamento nos arts. 1º, inciso I, e 16, inciso III, alínea "b", da Lei 8.443/1992 c/c os arts. 19, parágrafo único, e 23, inciso III, da mesma lei, julgar irregulares as contas dos Srs. Carlos Heleno Netto Barbosa (XXX.696.176-XX) e Carlos Roberto Velasco (XXX.558.736-XX) ;
9.3. excluir a empresa Angraporto Offshore Logística Ltda. (05.751.192/0001-91) e o Sr. Mauro Luiz Soares Zamprogno (XXX.770.497-XX) do rol de responsáveis deste processo.

Tomada de contas especial instaurada para apuração de débito remanescente em contrato, cujo objeto foi a prestação de serviços de fornecimento de cais e apoio logístico para a plataforma P-X, devido à suposta celebração irregular de termos aditivos. Análise das alegações de defesa.

Petróleo Brasileiro S.A.

3. Interessados/Responsáveis:
3.1. Responsáveis: Angraporto Offshore Logística Ltda. (05.751.192/0001-91); Carlos Heleno Netto Barbosa (XXX.696.176-XX); Carlos Roberto Velasco (XXX.558.736-XX); Mauro Luiz Soares Zamprogno (XXX.770.497-XX).

13.1. Ministros presentes: Ana Arraes (Presidente), Walton Alencar Rodrigues, Benjamin Zymler (Relator), Aroldo Cedraz, Raimundo Carreiro, Bruno Dantas, Vital do Rêgo e Jorge Oliveira.
13.2. Ministro-Substituto convocado: Marcos Bemquerer Costa.
13.3. Ministros-Substitutos presentes: Augusto Sherman Cavalcanti, André Luís de Carvalho e Weder de Oliveira.

ACORDAO-COMPLETO-2508193

Acórdão 2272/2021 - Plenário

BENJAMIN ZYMLER

Inicialmente, transcrevo instrução da Secretaria de Fiscalização de Infraestrutura de Petróleo e Gás Natural, inserta à peça 140 dos autos: 
"INTRODUÇÃO
1.	Cuidam os autos de tomada de contas especial instaurada em razão de determinação constante dos itens 9.14 e 9.15 do Acórdão 1800/2018-TCU-Plenário, Relator Benjamin Zymler (TC Processo 033.054/2010-0) , em desfavor de Carlos Heleno Netto Barbosa (XXX.696.176-XX) , Carlos Roberto Velasco (XXX.558.736-XX) , Mauro Luiz Soares Zamprogno (XXX.770.497-XX) e Angraporto Offshore Logística Ltda. (05.751.192/0001-91) , em razão das evidências constantes da Ação Penal 2005.51.01.503579-3 da Justiça Federal e de indícios de fraude ao contrato 2050.0007001.04.2 com a celebração irregular de termos aditivos, resultando em prejuízos à Petrobras.
2.	Os itens 9.14 e 9.15 do julgado foram proferidos nos seguintes termos (peça 1, p. 4-5) :
9.14. com fulcro no art. 47 da Lei 8.443/1992 c/c o art. 41 da Resolução TCU 259/2014, determinar à SecexEstatais a instauração de processo apartado de tomada de contas especial para a apuração do débito remanescente no Contrato 2050.0007001.04.2, mediante a extração de cópias das peças necessárias destes autos;
9.15. no âmbito do processo de tomada de contas especial constituída em atendimento ao subitem anterior, realizar a citação dos Srs. Carlos Roberto Velasco, Carlos Heleno Netto Barbosa, Mauro Luiz Soares Zamprogno e da empresa Angraporto Offshore Logística Ltda., com fundamento nos arts. 10, § 1º, e 12, incisos I e II, da Lei 8.443/1992 c/c o art. 202, incisos I e II, do RI/TCU, para que, no prazo de quinze dias, apresentem alegações de defesa e/ou recolham, solidariamente, à Petróleo Brasileiro S.A. as quantias abaixo indicadas, atualizadas monetariamente e acrescidas dos encargos legais, calculados a partir das datas especificadas, em função das evidências constantes da Ação Penal 2005.51.01.503579-3 da Justiça Federal, de indícios de fraude ao contrato 2050.0007001.04.2 com a celebração irregular de termos aditivos, resultando em prejuízos à Petrobras e ferindo os Princípios da Legalidade, da Impessoalidade e da Moralidade, previstos no art. 37, caput, da Constituição Federal, no art. 3º, caput, da Lei nº 8.666/1993 e no item 1.2 do Decreto nº 2.745/1998, e em função das seguintes condutas:
9.15.1. Carlos Heleno Netto Barbosa (gerente da unidade E&P-SERV/US-SS) , por haver solicitado e assinado os aditivos 1 e 2 ao contrato sem a devida demonstração da motivação e sem a devida justificação dos preços dos novos serviços acrescidos ao ajuste;
9.15.2. Carlos Roberto Velasco, gerente do contrato, por haver participado na programação dos aditivos 1 e 2, e permitido o pagamento das medições dos serviços acrescidos, que não tiveram a devida justificação dos preços dos novos serviços acrescidos ao ajuste;
9.15.3. Mauro Luiz Soares Zamprogno, representante da empresa na celebração do contrato e dos aditivos, bem como a própria empresa Angraporto Offshore Logística Ltda., como beneficiária dos pagamentos referentes aos itens irregularmente acrescidos ao contrato 2050.0007001.04.2 por meio aditivo 1, e duplicados por meio do aditivo 2;
	Data da ocorrência
	Valor original (R$) 

	22/11/2004
	18.996,00

	7/12/2004
	290.289,00

	6/1/2005
	238.304,40

	14/2/2005
	225.634,60

	29/3/2005
	289.895,40

	11/5/2005
	10.950,00

3.	Em síntese, no âmbito do contrato 2050.0007001.04.2, para a prestação de serviços de fornecimento de cais e apoio logístico para a plataforma P-X, foi assinado termo aditivo de inclusão de serviços no escopo contratual. A unidade técnica entendeu que seis dos doze "novos" serviços incluídos pelo aditivo já constavam do escopo original do contrato e, por isso, teriam sido ilicitamente adicionados. As citações, a análise das defesas e a proposta de mérito do TC Processo 033.054/2010-0 foram realizados sob esse pressuposto.
4.	Todavia, antes do julgamento, o Ministério Público junto ao TCU (MP/TCU) manifestou-se no sentido de considerar ilícitos não apenas seis, mas todos os doze "novos" serviços do termo aditivo, tendo em vista que a ausência de idoneidade da justificativa para a celebração do aditivo tornaria impugnável todo o acréscimo efetuado. Com isso, propôs nova metodologia de cálculo e nova citação dos responsáveis, considerando como débito a totalidade do aditivo (peça 2, p. 7-10) .
5.	O Ministro Benjamin Zymler entendeu que as contas poderiam ser julgadas de imediato quanto aos seis serviços, uma vez que as defesas já teriam sido todas apresentadas. Propôs, assim, a criação de uma TCE apartada para que os responsáveis fossem citados em relação aos outros seis serviços incluídos por meio do aditivo, ou seja, o restante (peça 2, p. 7-10) .
6.	Assim, no âmbito do Acórdão 1800/2018-TCU-Plenário, o TCU julgou irregulares as contas dos responsáveis e condenou-os em débito quanto a seis dos doze serviços, conforme item 9.3.2 do referido julgado (peça 1) . Há recursos pendentes de julgamento no âmbito do TC Processo 033.054/2010-0.
7.	Esta instrução de mérito destina-se a analisar as alegações de defesa dos responsáveis em relação a esse suposto débito remanescente do aditivo contratual, ou seja, dos outros seis serviços.
HISTÓRICO 
A tramitação do processo originador (TC Processo 026.236/2007-6) 
8.		Em fevereiro de 2007, o Ministério Público Federal (MPF) solicitou à Petrobras que realizasse auditoria em diversos contratos de manutenção de plataformas devido a suspeitas de irregularidades.
9.	Em 13/6/2007, a Auditoria Interna da Petrobras (Audin) emitiu o relatório AUDITORIA-R-9508/2007 (peça 5) , no qual foram analisados três contratos firmados com a Angraporto Offshore Logística Ltda. (Angraporto) e dezenove com a Iesa Projetos, Equipamentos e Montagens S.A. (Iesa) ou controladas/controladoras. Em resumo, as conclusões indicaram fortes indícios de direcionamento para a contratação da Angraporto, podendo ter ocorrido, inclusive, benefícios a empregados da estatal, bem como possível negligência em relação ao atendimento de normas nos contratos com a Iesa, havendo possibilidade de quebra de sigilo e/ou direcionamento da contratação. Àquela época, em razão do sigilo pedido pelo MPF, o relatório não havia sido encaminhado às unidades da Petrobras envolvidas para conhecimento e para a adoção de medidas regularizadoras.
10.	Em 6/7/2007, após tomar conhecimento do relatório da Audin e do inquérito da Polícia Federal, o MPF ofereceu denúncia contra 26 pessoas acusadas de participar de um suposto esquema de fraudes em licitações da Petrobras para manutenção de plataformas (peça 11) . Dessas, havia cinco empregados da Petrobras, Carlos Alberto Pereira Feitosa, Carlos Heleno Netto Barbosa, Carlos Roberto Velasco, José Antônio Vilanueva Vilanueva e Rômulo Miguel de Morais.
11.	Com base nas investigações, no dia 10/7/2007, a Polícia Federal deflagrou a "Operação Águas Profundas" e prendeu treze pessoas suspeitas. Entre os presos, estavam Carlos Alberto Pereira Feitosa, Carlos Heleno Netto Barbosa e Rômulo Miguel de Morais.
12.	No âmbito do TCU, o Ministro Augusto Nardes, mediante despacho de 22/7/2009, autorizou a realização de inspeção na Petrobras com o objetivo de verificar a legalidade, a legitimidade e a economicidade dos atos e contratos relacionados às empresas e aos empregados da Petrobras investigados pela Polícia Federal na Operação "Águas Profundas".
13.	Entre agosto e novembro de 2009, a então	 9ª Secex executou a fiscalização autorizada, propondo citação e audiência de diversos responsáveis (peça 13) .
14.	Em consonância com a Unidade Técnica, o TCU, mediante o Acórdão 3171/2010-TCU-Plenário - Relação 44/2010 - Ministro Augusto Nardes, converteu o processo em TCE, determinou a realização de citações e audiências, o sobrestamento das contas da Petrobras do exercício de 2005 (TC Processo 023.695/2006-7) e a aplicação da chancela de sigiloso aos autos do processo (peça 14) .
A tramitação da TCE Processo 033.054/2010-0
15.	No âmbito da TCE criada em razão do Acórdão 3171/2010-TCU-Plenário, realizaram-se as citações e as audiências determinadas e o processo seguiu sua tramitação. Em 7/3/2017, a SecexEstatais promoveu a instrução de mérito do processo, que envolveu a análise de diversas audiências e citações. Propôs-se, em síntese, acatar e rejeitar algumas alegações de defesa e razões de justificativa e julgar as contas dos responsáveis (peça 16) .
16.	Em 30/10/2017, o então Subprocurador-Geral Paulo Soares Bugarin apresentou parecer em que propôs, entre outras coisas, a renovação das citações relacionadas com o item 1.5.1.2 do Acórdão 3171/2010-TCU-Plenário, a fim de contemplar, no débito referente aos serviços acrescentados por aditivo ao contrato 2050.0007001.04.2, não apenas os valores referentes aos seis serviços que estavam supostamente previstos no escopo original do contrato, mas todos os valores pagos (peça 17) .
17.	Em 27/6/2018, o Ministro Benjamin Zymler acolheu parcialmente a manifestação do Ministério Público e, neste caso em exame, a respeito dos aditivos do contrato 2050.0007001.04.2, determinou a restituição dos autos para adoção das medidas sugeridas (peça 18) .
18.	Em 3/7/2018, a SecexEstatais recalculou o valor do débito pelo qual os responsáveis deveriam ser citados, porém, entendeu pertinente submeter os autos ao Ministério Público para anuência dos novos cálculos (peça 19) .
19.	Em 1º/8/2018, proferiu-se o Acórdão 1800/2018-TCU-Plenário (peça 1) . Na ocasião, o Relator, Ministro Benjamin Zymler, pontuou, em seu voto, que um dos conjuntos das novas propostas de citação poderia ser realizado em processo apartado e que a maior parte das manifestações de defesa já se encontravam em condições de serem apreciadas no mérito (peça 2) .
20.	Ou seja, o Ministro entendeu que as contas poderiam ser julgadas de imediato quanto aos seis serviços, uma vez que as defesas já teriam sido todas apresentadas. Propôs, assim, a criação de uma TCE apartada para que os responsáveis fossem citados em relação aos outros seis serviços incluídos por meio do aditivo, ou seja, o restante (peça 2, p. 7-10) .
21.	Assim, o Acórdão 1800/2018-TCU-Plenário foi proferido nos seguintes termos (peça 1) :
ACORDAM os Ministros do Tribunal de Contas da União, reunidos em sessão reservada do Plenário, diante das razões expostas pelo Relator, em:
9.1. considerar revel o Sr. Carlos Alberto Pereira Feitosa, nos termos do § 3º do art. 12 da Lei 8.443/1992;
9.2. com fundamento nos arts. 1º, inciso I, 16, inciso II, 18 e 23, inciso II, da Lei 8.443/1992, julgar regulares com ressalva as contas dos Srs. Alessandro Farias Pereira (XXX.831.157-XX) , Almir Guilherme Barbassa (XXX.113.586-XX) , André Luis de Oliveira (XXX.914.637-XX) , Armando de Almeida Ferreira (XXX.871.187-XX) , Carlos Eduardo Dias de Carvalho (XXX.738.887-XX) , Guilherme de Oliveira Estrella (XXX.771.627-XX) , Heberth de Souza Siríaco (XXX.407.186-XX) , Ildo Luís Sauer (XXX.024.960-XX) , Ismael Santana Botelho (XXX.572.557-XX) , Jorge Cândido da Boa Morte (XXX.307.447-XX) , Jorge Luiz Ferreira (XXX.824.497-XX) , Júlio Cezar da Silva (XXX.280.437-XX) , Luiz Pereira da Mota (XXX.783.607-XX) , Nestor Cuñat Cerveró (XXX.381.207-XX) , Nilton Inácio da Silva (XXX.381.857-XX) , Paulo Roberto Costa (XXX.612.879-XX) , Renato de Souza Duque (XXX.515.167-XX) , Ricardo Abi Ramia da Silva (XXX.294.117-XX) , Ronaldo Pereira Rangel (XXX.724.867-XX) e Waldyr Santas Júnior (XXX.572.368-XX) , dando-lhes quitação;
9.3. com fundamento nos arts. 1º, inciso I, e 16, inciso III, alíneas "b" e "c", e § 2º, ambos da Lei 8.443/1992, c/c os arts. 19, caput; e 23, inciso III, da mesma lei, julgar irregulares as contas dos Srs. Carlos Alberto Pereira Feitosa (XXX.247.397-XX) , Carlos Heleno Netto Barbosa (XXX.696.176-XX) , Carlos Roberto Velasco (XXX.558.736-XX) e Mauro Luiz Soares Zamprogno (XXX.770.497-XX) , bem como da empresa Angraporto Offshore Logística Ltda. (05.751.192/0001-91) , condenando-os solidariamente ao pagamento das quantias a seguir especificadas, fixando-lhes o prazo de 15 (quinze) dias, a contar da notificação, para que comprovem, perante o Tribunal (art. 214, inciso III, alínea "a", do Regimento Interno do TCU) , o recolhimento da dívida aos cofres da Petróleo Brasileiro S.A., atualizada monetariamente e acrescida dos juros de mora, calculados a partir das datas discriminadas, até a data do recolhimento, na forma prevista na legislação em vigor:
9.3.1. Responsáveis solidários: Carlos Alberto Pereira Feitosa (XXX.247.397-XX) , Carlos Roberto Velasco (XXX.558.736-XX) , Carlos Heleno Netto Barbosa (XXX.696.176-XX) , Mauro Luiz Soares Zamprogno (XXX.770.497-XX) e Angraporto Offshore Logística Ltda. (05.751.192/0001-91) :
	Data da ocorrência
	Valor original (R$) 

	25/1/2004
	93.957,20 

	25/2/2004
	163.677,02 

	25/3/2004
	200.612,45 

	25/4/2004
	186.048,53 

	25/5/2004
	198.642,17 

	25/6/2004
	232.209,03 

	25/7/2004
	227.575,86 

	25/8/2004
	250.045,19 

	25/9/2004
	76.683,42 

	25/10/2004
	71.502,65 

	25/11/2004
	65.470,97 

	25/12/2004
	69.878,66 

	25/1/2005
	68.294,52 

	25/2/2005
	70.270,17 

	25/3/2005
	68.222,77 

	25/4/2005
	56.650,23 

9.3.2. Responsáveis solidários: Carlos Roberto Velasco (XXX.558.736-XX) , Carlos Heleno Netto Barbosa (XXX.696.176-XX) , Mauro Luiz Soares Zamprogno (XXX.770.497-XX) e Angraporto Offshore Logística Ltda. (05.751.192/0001-91) :
	Data da ocorrência
	Valor original (R$) 

	22/11/2004
	49.360,00

	7/12/2004
	218.034,00

	6/1/2005
	219.468,00

	14/2/2005
	212.100,00

	29/3/2005
	251.580,00

	11/5/2005
	6.450,00

9.4. aplicar aos responsáveis abaixo indicados a multa prevista no art. 57 da Lei 8.443/1992, nos valores a seguir discriminados, fixando-lhes o prazo de 15 (quinze) dias, a contar da notificação, para comprovarem, perante o Tribunal (art. 214, inciso III, alínea "a", do Regimento Interno) , o recolhimento das dívidas ao Tesouro Nacional, sob pena de cobrança judicial dos valores atualizados monetariamente, na forma da legislação em vigor, desde a data deste acórdão até a do efetivo recolhimento, se forem pagas após o vencimento: 
	Responsável
	Valor da Multa

	Carlos Alberto Pereira Feitosa
	R$ 1.000.000,00

	Carlos Heleno Netto Barbosa
	R$ 1.500.000,00

	Carlos Roberto Velasco
	R$ 1.500.000,00

	Mauro Luiz Soares Zamprogno
	R$ 1.500.000,00

	Angraporto Offshore Logística Ltda.
	R$ 1.500.000,00

9.5. com fundamento nos arts. 1º, inciso I, 16, inciso III, alínea "b" da Lei 8.443/1992 c/c os arts. 19, parágrafo único, e 23, inciso III, da mesma Lei, julgar irregulares as contas dos Srs. Luiz Carlos Rangel Rodrigues (XXX.769.457-XX) , Carlos Alexandre Pinto de Freitas (XXX.037.777-XX) , João Baptista Zamprogno Pereira (XXX.563.537-XX) , Luiz Valério Pedrosa Cavalieri (XXX.479.497-XX) , Ney Mendes Teixeira (XXX.998.497-XX) ; José Luís da Silva Franco (XXX.392.518-XX) , Plínio César de Mello (XXX.662.188-XX) , Wilson Pereira Pinto Junior (XXX.341.627-XX) e Jorge Luiz Coutinho Bezerra (XXX.428.687-XX) ;
9.6. aplicar aos responsáveis abaixo indicados a multa prevista no art. 58, inciso I, da Lei 8.443/1992, nos valores a seguir discriminados, fixando-lhes o prazo de 15 (quinze) dias, a contar das notificações, para comprovarem, perante o Tribunal (art. 214, inciso III, alínea "a", do Regimento Interno) , o recolhimento das dívidas aos cofres do Tesouro Nacional, atualizadas monetariamente, na forma da legislação em vigor, desde a data do presente acórdão até a do efetivo recolhimento, se forem pagas após o vencimento: 
	Responsável
	Valor da Multa

	Carlos Alberto Pereira Feitosa
	R$ 59.988,01

	Carlos Heleno Netto Barbosa
	R$ 59.988,01

	Carlos Alexandre Pinto de Freitas
	R$ 20.000,00

	João Baptista Zamprogno Pereira
	R$ 20.000,00

	Luiz Carlos Rangel Rodrigues
	R$ 20.000,00

	Luiz Valério Pedrosa Cavalieri
	R$ 10.000,00

	Carlos Roberto Velasco
	R$ 10.000,00

	Ney Mendes Teixeira
	R$ 10.000,00

	José Luís da Silva Franco
	R$ 10.000,00

	Wilson Pereira Pinto Junior
	R$ 10.000,00

	Jorge Luiz Coutinho Bezerra
	R$ 10.000,00

	Plínio César de Mello
	R$ 20.000,00

9.7. considerar graves as infrações cometidas pelos Srs. Carlos Alberto Pereira Feitosa, Carlos Heleno Netto Barbosa, Carlos Roberto Velasco, Mauro Luiz Soares Zamprogno;
9.8. nos termos do art. 60 da Lei 8.443/1992, inabilitar os Srs. Carlos Alberto Pereira Feitosa, Carlos Heleno Netto Barbosa, Carlos Roberto Velasco, Mauro Luiz Soares Zamprogno para o exercício de cargo em comissão ou função de confiança no âmbito da Administração Pública por um período de 8 (oito) anos;
9.9. com fundamento no art. 46 da Lei 8.443/1992, declarar a inidoneidade das empresas Angraporto Offshore Logística Ltda. e Estaleiro Mauá S.A. pelo prazo de 5 (cinco) anos, para participar de licitações na administração pública federal, bem como em certames promovidos na esfera estadual e municipal cujos objetos sejam custeados com recursos federais repassados por força de convênios ou instrumentos congêneres;
9.10. dar ciência deste acórdão ao Ministério da Transparência e Controladoria-Geral da União para a inscrição das empresas indicadas acima no Cadastro Nacional de Empresas Inidôneas e Suspensas (CEIS) ;
9.11. autorizar, desde logo, nos termos do art. 28, inciso II, da Lei 8.443/1992, a cobrança judicial das dívidas caso não atendidas as notificações;
9.12. dar ciência desta deliberação ao Procurador-Chefe da Procuradoria da República no Estado do Rio de Janeiro, nos termos do § 3º do art. 16 da Lei 8.443/1992; 
9.13. solicitar à Advocacia-Geral da União, por intermédio do Ministério Público junto ao Tribunal de Contas da União, as medidas necessárias ao arresto dos bens dos responsáveis julgados em débito, nos termos do art. 61 da Lei 8.443/1992;
9.14. com fulcro no art. 47 da Lei 8.443/1992 c/c o art. 41 da Resolução TCU 259/2014, determinar à SecexEstatais a instauração de processo apartado de tomada de contas especial para a apuração do débito remanescente no Contrato 2050.0007001.04.2, mediante a extração de cópias das peças necessárias destes autos;
9.15. no âmbito do processo de tomada de contas especial constituída em atendimento ao subitem anterior, realizar a citação dos Srs. Carlos Roberto Velasco, Carlos Heleno Netto Barbosa, Mauro Luiz Soares Zamprogno e da empresa Angraporto Offshore Logística Ltda., com fundamento nos arts. 10, § 1º, e 12, incisos I e II, da Lei 8.443/1992 c/c o art. 202, incisos I e II, do RI/TCU, para que, no prazo de quinze dias, apresentem alegações de defesa e/ou recolham, solidariamente, à Petróleo Brasileiro S.A. as quantias abaixo indicadas, atualizadas monetariamente e acrescidas dos encargos legais, calculados a partir das datas especificadas, em função das evidências constantes da Ação Penal 2005.51.01.503579-3 da Justiça Federal, de indícios de fraude ao contrato 2050.0007001.04.2 com a celebração irregular de termos aditivos, resultando em prejuízos à Petrobras e ferindo os Princípios da Legalidade, da Impessoalidade e da Moralidade, previstos no art. 37, caput, da Constituição Federal, no art. 3º, caput, da Lei nº 8.666/1993 e no item 1.2 do Decreto nº 2.745/1998, e em função das seguintes condutas:
9.15.1. Carlos Heleno Netto Barbosa (gerente da unidade E&P-SERV/US-SS) , por haver solicitado e assinado os aditivos 1 e 2 ao contrato sem a devida demonstração da motivação e sem a devida justificação dos preços dos novos serviços acrescidos ao ajuste;
9.15.2. Carlos Roberto Velasco, gerente do contrato, por haver participado na programação dos aditivos 1 e 2, e permitido o pagamento das medições dos serviços acrescidos, que não tiveram a devida justificação dos preços dos novos serviços acrescidos ao ajuste;
9.15.3. Mauro Luiz Soares Zamprogno, representante da empresa na celebração do contrato e dos aditivos, bem como a própria empresa Angraporto Offshore Logística Ltda., como beneficiária dos pagamentos referentes aos itens irregularmente acrescidos ao contrato 2050.0007001.04.2 por meio aditivo 1, e duplicados por meio do aditivo 2;
	Data da ocorrência
	Valor original (R$) 

	22/11/2004
	18.996,00

	7/12/2004
	290.289,00

	6/1/2005
	238.304,40

	14/2/2005
	225.634,60

	29/3/2005
	289.895,40

	11/5/2005
	10.950,00

9.16. determinar à SecexEstatais que diligencie junto à Procuradoria da República no Estado do Rio de Janeiro e ao Juízo da 4ª Vara da Justiça Federal no Estado do Rio de Janeiro acerca da necessidade ou não de manter sigilo sobre a denúncia acolhida no âmbito da Ação Penal nº 2005.51.01.503579-3, em curso na Justiça Federal, e que tramitava, à época da deflagração da operação, sob sigilo, remetendo-lhes para tanto diligência, juntamente com a comunicação dando ciência desta deliberação, a fim de que o Tribunal possa decidir se mantém sigilo sobre a deliberação ora adotada;
9.17. nos termos do art. 23, inciso VIII, da Lei 12.527/2011 (Lei de Acesso à Informação) , c/c o art. 8º, § 3º, inciso I, o art. art. 9º, inciso VIII, e § 2º, inciso I, e art. 4º, parágrafo único, da Resolução-TCU 294, de 2018, classificar com a chancela "pendente de classificação" a presente deliberação, juntamente com o relatório e voto que a fundamentam, até que se confirme sua classificação, em atendimento ao subitem 9.16 deste Acórdão.
Os recursos em face do Acórdão 1800/2018-TCU-Plenário
22.	No âmbito do TC Processo 033.054/2010-0, há alguns recursos que precisam ser explicados para a instrução desta TCE.
23.	De início, cumpre mencionar que, em setembro de 2018, Angraporto Offshore Logística Ltda. e Mauro Luiz Soares Zamprogno interpuseram recurso de reconsideração em face do Acórdão 1800/2018-TCU-Plenário (TC Processo 033.054/2010-0, peça 592, R004) . Para o ato, foram representados por Rodrigo Mattos Vieira de Almeida (OAB/RJ 57.465) .
24.	O Ministro Bruno Dantas, em 9/10/2018, monocraticamente, decidiu suspender os efeitos dos itens 9.3, 9.3.1, 9.3.2, 9.4, 9.7, 9.8, 9.9, 9.11 e 9.13 do Acórdão 1800/2018-TCU-Plenário em relação aos recorrentes e a todos os condenados em solidariedade com eles (TC Processo 033.054/2010-0, peça 614) . Posteriormente, em 5/12/2018, o Ministro Bruno Dantas revogou a concessão do efeito suspensivo em relação ao item 9.13 do referido acórdão, ou seja, no que concerne à solicitação, à Advocacia Geral da União, para arresto dos bens dos responsáveis (peça 645) .
25.	Este recurso R004 encontra-se pendente de julgamento no gabinete do Ministro Relator, já devidamente instruído e com parecer do Ministério Público (TC Processo 033.054/2010-0, peças 759 e 771) . É de se ressaltar que a decisão monocrática de suspender os efeitos do item 9.3.2 do Acórdão 1800/2018-TCU-Plenário, embora suspenda o cumprimento dos efeitos da condenação, não impede que se prossiga com a instrução processual nestes autos.
26.	Isso porque, embora a condenação constante do item 9.3.2 refira-se a parte dos serviços do termo aditivo ao contrato 2050.0007001.04.2 e a irregularidade que aqui se examina se refere aos demais serviços deste aditivo, a suspensão monocrática dos efeitos da condenação não impede a análise do mérito do termo aditivo.
27.	Além disso, em 12/12/2018, ao apreciar embargos de declaração (TC Processo 033.054/2010-0, peça 634, R006) , proferiu-se o Acórdão 3061/2018-TCU-Plenário, nos seguintes termos (TC Processo 033.054/2010-0, peça 653) :
ACORDAM os Ministros do Tribunal de Contas da União, reunidos em sessão reservada do Plenário, ante as razões expostas pelo Relator, em:
9.1. conhecer dos embargos de declaração (...) para, no mérito, rejeitá-los;
9.2. determinar à SecexEstatais que adote as seguintes medidas:
9.2.1. cientifique os embargantes desta deliberação;
9.2.2 proceda ao imediato cumprimento dos subitens 9.14, 9.15 e 9.16 do Acórdão 1800/2018-TCU-Plenário, uma vez que tais deliberações não foram alcançadas pelo efeito suspensivo dos recursos de reconsideração admitidos pelo relator ad quem; (...) 
28.	Portanto, há uma determinação do Plenário do TCU para que seja dado cumprimento aos subitens 9.14 e 9.15, que deram origem a este processo apartado de TCE.
29.	Por fim, diversos outros recursos de reconsideração ainda estão pendentes de análise no gabinete do Relator, mas não se relacionam diretamente com a irregularidade em exame nestes autos (R005, peça 593, R007, peça 682, R008, peça 683, R009, peça 684 e R010, peça 685) .
A tramitação desta TCE apartada - TC Processo 030.069/2018-1
30.	A primeira instrução destes autos propôs a promoção das citações nos exatos termos delimitados no subitem 9.15 do Acórdão 1800/2018-TCU-Plenário (peças 7-9) .
31.	Em 29/5/2019, mediante despacho, o Ministro-Relator determinou que fossem revisadas as "710 peças do TC-Processo 033.054/2010-0, bem como as 382 peças do seu apenso, o TC Processo 026.236/2007-6" para que fosse certificado que "todas as evidências probatórias e os demais elementos necessários para embasar as citações e propiciar o pleno exercício do contraditório e ampla defesa dos responsáveis foram previamente autuados nesta tomada de contas especial antes de realizar as citações" (peça 10) .
32.	Por meio de pronunciamento, a subunidade técnica informou ter cumprido o despacho acima e submeteu o processo à Secretaria de Gestão de Processos (Seproc) para realização das citações, o que contou com a anuência do titular da unidade técnica (peças 20-21) .
33.	Assim, entre 6 e 10 de junho de 2019, emitiram-se os Ofícios 0193, 0194, 0195 e 0196, da SeinfraPetróleo (peças	 28-31) .
34.	Ocorre que, paralelamente, verificou-se que também havia sido autuado o TC Processo 043.302/2018-1, com o mesmo objetivo, e realizada a citação dos responsáveis nesses autos. Percebido o incidente, o TC Processo 043.302/2018-1 foi apensado definitivamente a este TC Processo 030.069/2018-1, conforme detalhado na peça 58 e autorizado pelo Relator na peça 60.
35.	Na sequência da tramitação deste TC Processo 030.069/2018-1, as citações foram regularmente realizadas, conforme será detalhado no tópico seguinte.
36.	Após ter sido regularmente citado, Carlos Heleno Netto Barbosa solicitou cópia integral destes autos (TC Processo 030.069/2018-1) , inclusive peças sigilosas, e devolução do prazo em dobro para apresentação de defesa (peças 65, 71 e 72) .
37.	O Ministro Benjamin Zymler, acompanhando proposta desta unidade técnica (peças 77-79) , deferiu o pedido de vista e cópia das peças sigilosas, reabriu o prazo para oferecimento das alegações de defesa, porém negou o pedido de contagem em dobro do prazo de defesa, ante a ausência de previsão legal (peça 80) .
38.	Em 30/9/2019, os autos foram devolvidos para instrução de mérito com as comunicações processuais devidamente cumpridas, conforme despacho constante da peça 107.
39.	Por isonomia processual, esta unidade técnica propôs (peças 108-110) e o Ministro autorizou (peça 111) conceder o direito de vista e fornecimento de cópia das peças sigilosas destes autos a Carlos Roberto Velasco, Mauro Luiz Soares Zamprogno e Angraporto Offshore Logística Ltda., bem como reabrir o prazo a esses responsáveis para apresentação ou complementação das alegações de defesa, caso desejassem.
40.	As comunicações processuais foram emitidas de acordo com as peças 112, 113, 114, 115, 121, 122, 128, 129, 132, 133. A Seproc devolveu o processo para instrução conforme despacho de peça 126 e despacho de saneamento de peça 134.
41.	Nesta etapa, as alegações de defesa dos responsáveis estão aptas a serem analisadas.
COMUNICAÇÕES PROCESSUAIS
42.	Tendo em vista a complexidade das comunicações, apresenta-se abaixo um resumo da localização das alegações de defesa prestadas pelos responsáveis.
Carlos Heleno Netto Barbosa
43.	Ao responsável foram enviados os seguintes ofícios: Ofício 0193/2019 (peça 29) , Ofício 0247/2019 (peça 70) , 	Ofício 1013/2018 (peça 46) e Ofício 0009/2020 (peça 113) .
44.	O responsável apresentou defesa conforme a seguir: peças 73, 53, 54, 82-98 e 101-102.
Carlos Roberto Velasco
45.	Ao responsável foram enviados os seguintes ofícios: Ofício 0194/2019 (peça 30) , Ofício 1014/2018 (peça 47) , Ofício 008/2020 (peça 114) , Ofício 10.340/2020 (peça 122) , Ofício 10.341/2020 (peça 121) , Ofício 130/2020 (peça 128) e Ofício 131/2020 (peça 129) .
46.	O responsável apresentou defesa constante da peça 52.
Mauro Luiz Soares Zamprogno
47.	Ao responsável foram enviados os seguintes ofícios: Ofício 0195/2019 (peça 31) , Ofício 1015/2018 (peça 45) e Ofício 0010/2020 (peça 115) .
48.	O responsável apresentou defesa conforme a seguir: peças 57 e 69.
Angraporto Offshore Logística Ltda.
49.	À empresa foram enviados os seguintes ofícios: Ofício 0196/2019 (peça 28) , Ofício 2715/2019 (peça 103) , Ofício 2716/2019 (peça 104) , Ofício 1012/2018 (peça 48) e Edital 0001/2019 (peças 55-56 e 112) . Ainda, foram enviados ofício de diligência aos representantes legais da empresa (peças 132 e 133) .
50.	Não foram apresentadas alegações de defesa.
51.	É de se ressaltar que, no âmbito do TC Processo 033.054/2010-0, a empresa é representada pelo mesmo advogado constituído nesta TCE apartada por Mauro Luiz Soares Zamprogno (TC Processo 033.054/2010-0, peça 592) .
52.	O despacho constante da peça 134 explicita as providências adotadas na tentativa de obter as alegações de defesa dos responsáveis que não as apresentaram.
ALEGAÇÕES DE DEFESA DOS RESPONSÁVEIS
53.	Esta TCE apartada e as respectivas citações encontram fundamento nos argumentos expostos no parecer do MPTCU e no Voto condutor do Acórdão 1800/2018-TCU-Plenário, que divergiram da proposta formulada pela Unidade Técnica à época. Em razão disto, os argumentos que fundamentaram a citação serão resumidos primeiro e, em seguida, as alegações de defesa dos responsáveis.
Os argumentos do MPTCU e do Voto do Ministro Benjamin Zymler
54.	O MPTCU destacou que, de acordo com a defesa dos responsáveis, eles só tomaram conhecimento da necessidade dos serviços adicionais após a assinatura do contrato, por isso o termo aditivo teria sido necessário (peça 17, p. 6) .
55.	Todavia, o MPTCU ponderou que não havia nos autos quaisquer evidências que comprovassem uma demanda de acréscimo de serviços por parte da equipe de operação da plataforma P-X. Os responsáveis teriam apresentado apenas documentos produzidos por eles próprios (peça 17, p. 6-7) .
56.	Com base nesse argumento, o MPTCU defendeu que a "ausência de idoneidade da justificativa para a celebração do aditivo torna impugnável todo o acréscimo efetuado", ou seja, o débito seria formado não apenas por seis dos doze serviços incluídos pelo aditivo, mas por todos os doze serviços (peça 17, p. 6-7) .
57.	Cumpre reproduzir trechos da manifestação do Procurador Paulo Soares Bugarin (peça 17, p. 5-7) .
31. Quanto à celebração dos aditivos contratuais, verifica-se que a motivação alegada para tais atos foi que os gestores envolvidos na contratação desconheceriam a informação de que os equipamentos e facilidades da plataforma P-X estariam indisponíveis para dar apoio às operações de manutenção que seriam executadas. Por conseguinte, teria sido preciso incrementar as instalações de apoio a serem fornecidas pela Angraporto, o que conduziu à inserção de novos itens no contrato recém-firmado. Adicionalmente, haveria se tornado necessária a inclusão de rebocadores e lanchas para prover transporte de pesos e pessoas durante um teste de estabilidade da plataforma, cuja solicitação não fora feita antes pela equipe da unidade de prospecção.
32. Essa justificativa consta do requerimento do aditivo (DIP E&P-SERV/US-SS nº 238/2004) , de autoria do Sr. Carlos Heleno Netto Barbosa (TC nº Processo 026.236/2007-6, peça 30, p. 12-22) , e foi sustentada nas alegações de defesa desse gerente (peça 86, p. 34-39) e do Sr. Carlos Roberto Velasco (peça 99, p. 88-93) . Segundo este último, o conhecimento da necessidade dos serviços adicionais teria sido obtido em reunião ocorrida em 01/09/2004 (peça 99, p. 134-136) , dois dias após a assinatura do contrato com a Angraporto (TC nº Processo 026.236/2007-6, peça 28, p. 18) .
 (...) 
34. De fato, inexistem nos autos quaisquer evidências que comprovem a demanda proveniente da equipe de operação da plataforma, mas somente esses documentos produzidos pelos próprios responsáveis citados. Da mesma forma, não está presente no processo o plano de necessidades relacionado a esse apoio, que contenha o dimensionamento do quantitativo necessário de cada item.
35. Tampouco se encontram, como já questionado pela equipe de inspeção, as justificativas dos preços novos. A esse respeito, os gestores argumentaram que na prática da Petrobras não são arquivadas as pesquisas de preços realizadas para avaliar os aditivos. Essa alegação, porém, não pode ser aceita, dado ser obrigação do gestor público demonstrar a regularidade de seus atos, sendo imprescindível justificar comprovadamente os preços pactuados com fornecedores.
36. A ausência de idoneidade da justificativa para a celebração do aditivo torna impugnável todo o acréscimo efetuado por meio desse instrumento de alteração contratual. Ou seja, devem compor o dano não só os seis itens considerados em duplicidade, mas todos os doze serviços novos inseridos pelo Aditivo 1. Dessa forma, o débito precisa ser recalculado, somando todos os pagamentos realizados por esses serviços, inclusive após a prorrogação do prazo de execução do contrato. Caracterizam-se como responsáveis solidários pelo prejuízo os Srs. Carlos Heleno Netto Barbosa, gerente da unidade requisitante, por haver solicitado e assinado os aditivos sem a devida demonstração da motivação, e Carlos Roberto Velasco, gerente do contrato, por haver participado na programação dos aditivos e permitido o pagamento das medições dos serviços acrescidos. Também são responsáveis solidários o Sr. Mauro Luiz Soares Zamprogno, representante da empresa na celebração do contrato e dos aditivos, bem como a própria empresa Angraporto Offshore Logística Ltda., beneficiária dos pagamentos questionados.
58.	O ministro Benjamin Zymler, no Voto condutor do Acórdão 1800/2018-TCU-Plenário, deu razão ao MPTCU sobre o novo valor do débito sugerido, mas entendeu que as contas poderiam ser julgadas imediatamente no mérito, imputando o dano ao erário referente apenas aos seis serviços, conforme proposto pela Unidade Técnica (peça 2, p. 9) .
59.	Em suas palavras (peça 2, p. 9-10) :
42. Considero que o prejuízo ao erário decorrente dos outros seis serviços incluídos por aditamento pode ser apurado em novo processo apartado de tomada de contas especial. O débito originalmente calculado refere-se aos itens incluídos que constavam expressamente do escopo contratual, ao passo que o débito dos outros seis serviços seria decorrente da insuficiente motivação para a celebração do aditamento contratual, bem como de outras irregularidades observadas, tal como o contexto de fraude à licitação que originou a contratação; a elaboração do parecer jurídico somente após a celebração do termo de aditamento contratual; a celebração de aditivo por agente que não detinha a competência para a prática de tal ato; e a ausência de justificação dos preços dos novos serviços.
 (...) 
48. Nesse aspecto, não restou demonstrado nenhum ganho quantitativo ou qualitativo palpável para a Petrobras do acréscimo promovido pelo primeiro termo de aditamento, já que o objeto incluído já estava expressamente incluso no escopo originalmente contratado. Portanto, considero que tais pagamentos foram integralmente ilegais e despropositados, devendo ser ressarcidos aos cofres da estatal.
Alegações de defesa de Carlos Heleno Netto Barbosa
60.	Inicialmente, ainda no âmbito do TC Processo 043.302/2018-1, o responsável apresentou petição em que comunicou que havia oposto embargos ao Acórdão 1800/2018-TCU-Plenário e que precisava de amplo acesso às peças do TC Processo 033.054/2010-0 para exercer suas alegações de defesa na citação ora em exame (peça 73 deste TC Processo 030.069/2018-1) .
61.	Em anexo a essa petição, o responsável apresentou os documentos anexados às peças 53 e 54. A peça 53 trata de uma tela do sistema que demonstra a falta de acesso a peças sigilosas e a peça 54 contém uma cópia dos embargos de declaração.
62.	As alegações de defesa do responsável estão reunidas na petição constante da peça 82 e anexos, peças 83 a 98.
63.	Importa reafirmar que, mesmo tendo sido intimado sobre o despacho do Ministro constante da peça 111, que concedeu acesso aos responsáveis às peças sigilosas e reabriu o prazo de defesa, conforme Ofício 0009/2020 (peça 113) , não houve apresentação de nova defesa.
64.	Preliminarmente, o responsável suscitou: a contagem em dobro dos prazos para apresentação de defesa (peça 82, p. 2-3) ; o reconhecimento da prescrição quinquenal, com fundamento no julgamento, pelo Supremo Tribunal Federal, do Mandado de Segurança 32.201/DF (peça 82, p. 5-8) ; a ilegal quebra da unicidade do processo para evitar a prescrição, em desrespeito ao devido processo legal (peça 82, p. 8-11) ; o cerceamento de defesa e a impossibilidade de pleno exercício do contraditório em razão da negativa de pleno acesso aos autos (peça 82, p. 11-12) ; a impossibilidade de uso de documento não autêntico, uma vez que, de acordo com ele, há duas versões sobre o relatório de auditoria interna da Petrobras (peça 82, p. 12-15) .
65.	Em relação ao trabalho da auditoria interna da Petrobras, que teria baseado a denúncia do Ministério Público e esta TCE, o responsável alegou que o relatório da auditoria teria sido produzido sem que fosse oferecido ao responsável o exercício da ampla defesa e do contraditório (peça 82, p. 15-16) .
66.	O responsável sustentou que, à época, sabia das investigações e com elas colaborou. Apresentou, como prova, depoimentos de colaboradores da Petrobras no âmbito da ação penal (peça 82, p. 20-23, peça 90 e 91) .
67.	Demonstrou que suas atribuições, como gerente da Unidade de Serviços de Sondagem Semissubmersível (US-SS) , contemplavam solicitar formalmente a contratação do serviço e definir seus elementos básicos, sendo que não havia ingerência funcional dele na Gerência de Contratos, setor em que estava lotado o coordenador da comissão de licitação, Sr. Carlos Feitosa, e que conduzia toda a fase externa da licitação. O responsável defendeu que sua função demandava que ele fizesse apenas uma verificação formal da legalidade dos atos e decisões da comissão de licitação, não significando a necessidade de verificar detalhadamente toda a respectiva documentação. A depender do valor da contratação e do limite de competência, adjudicava o objeto à empresa vencedora. Esta verificação só era realizada após a elaboração do relatório final da comissão de licitação. No caso, segundo ele, do relatório apresentado não se podia extrair qualquer indício de irregularidade (peça 82, p. 23-26) .
68.	Sustentou que, no caso em exame, com fundamento em julgados do TCU, a responsabilidade é subjetiva e não haveria, nos autos, qualquer elemento que comprove culpa ou dolo do responsável (peça 82, p. 26-30) .
69.	Lembrou que, na hipótese argumentativa de ter havido resultado prejudicial à Petrobras, a jurisprudência do TCU exigiria que fosse inequivocamente comprovada o dolo (má-fé) ou a culpa grave do gestor (peça 82, p. 31) .
70.	Argumentou que a citação ordenada no âmbito do Acórdão 1800/2018-TCU-Plenário, por sua vez baseada no relatório de inspeção da Unidade Técnica, baseou-se apenas na acusação injustamente apresentada pelo MPF, como se denúncia fosse sinônimo de condenação. Acrescentou que o responsável não participou de nenhuma das conversas colhidas nas interceptações telefônicas (peça 82, p. 31-34) .
71.	O responsável ainda impugnou uma das evidências apresentadas pela Unidade Técnica do TCU como suporte para afirmar o dolo na conduta do agente. Em um e-mail, Carlos Roberto Velasco teria comunicado a Carlos Alberto Pereira Feitosa sobre uma alteração quantitativa em um guindaste, "em função de comentários do Mauro", e que tal alteração já estaria acertada com o Carlos Heleno Netto Barbosa. O responsável, contudo, afirma não ser nem remetente, destinatário e nem estar em cópia do e-mail, de forma que o dolo não poderia ter sido inferido por uma simples menção ao seu nome. Afirmou que não tinha conhecimento de ajustes indevidos entre terceiros e que a alteração no orçamento lhe pareceu, à época, justificável (peça 82, p. 34-36) .
72.	Sustentou que os aditivos 1 e 2 foram precedidos da devida fundamentação. Em relação ao primeiro aditivo, apontou que a motivação consta formalmente do item 3.2 do o DIP 238/2004, de 29/9/2004, denominado "justificativas do aditivo". Adicionalmente, informou que as razões de fato para o aditivo foram apresentadas por Carlos Roberto Velasco e pareceram, à época, verídicas (peça 82, p. 36-38) . 
73.	Tais explicações já teriam sido prestadas no âmbito do TC Processo 033.054/2010-0, inclusive por Carlos Roberto Velasco, que teria apresentado pautas de reunião que comprovariam o alegado. Segundo o responsável, as pautas de reunião não teriam sido consideradas pelo TCU em razão de os participantes não terem sido identificados. As pautas de reunião constam da peça 94 deste TC.
74.	 Para comprovar a autenticidade, o responsável apresentou declaração firmada por Marco Polo Dias Coelho Parangaba, gerente da P-X à época, que comprovariam a autenticidade da ata de reunião (peça 82, p. 39-41) . A declaração consta da peça 95. Das peças 101 e 102 consta o reconhecimento da firma para garantir a autenticidade do documento.
75.	O responsável solicitou que o TCU diligenciasse à Petrobras para comprovar a realização do teste de estabilidade da plataforma P-X, bem como que não constava do escopo original o fornecimento de rebocador ou de lancha de apoio (peça 82, p. 41-43) .
76.	Reiterou, conforme já afirmado no TC Processo 033.054/2010-0, que os itens acrescidos no aditivo 1 não foram incluídos em duplicidade ao que já estava previsto no escopo original do contrato (peça 82, p. 44) .
77.	A respeito do rebocador, o responsável explicou que o equipamento previsto no escopo original seria usado apenas para manobras de atracação e desatracação da plataforma ao cais e demonstrou que a medição desse serviço foi realizada nas medições 1 e 6 (peça 82, p. 44-45) . 
78.	Por sua vez, a medição do rebocador para o teste de estabilidade teria ocorrido na medição 5, não havendo, segundo ele, relação com o rebocador para atracação/desatracação no cais. Argumentou que, se o rebocador fosse o mesmo, a suspeita também deveria ter recaído sobre o fiscal do contrato, responsável pela medição, o que não teria ocorrido (peça 82, p. 45) . Outro elemento apresentado é que o rebocador do aditivo deveria possuir um deck para transporte dos pesos de dez toneladas, diferenciando o rebocador do escopo original do rebocador do aditivo (peça 82, p. 46-47) .
79.	Justificou o acréscimo de geradores elétricos no aditivo. Segundo ele, o contrato original previa geradores para a manutenção de atividades desenvolvidas no cais próximo à plataforma. Os geradores previstos no aditivo deveriam estar em contêineres e ser móveis, para transporte e movimentação na plataforma (peça 82, p. 47-48) .
80.	Em relação ao fornecimento de bebedouro e vestiário, o responsável defendeu que a quantidade prevista no escopo original não era suficiente para os mais de quinhentos profissionais que trabalhavam na prestação dos serviços (peça 82, p. 48-51) .
81.	Sustentou que o mesmo teria ocorrido com o item escritório, que foi acrescentado no aditivo 01 em razão de uma necessidade superveniente (peça 82, p. 51-52) .
82.	O responsável asseverou que os argumentos ora apresentados deveriam necessariamente repercutir sobre o decidido no Acórdão 1800/2018-TCU-Plenário, a fim de evitar a existência de duas decisões contraditórias (peça 82, p. 52-53) .
83.	No que se refere à ausência de motivação para solicitação e assinatura do aditivo 02, o responsável citou o DIP US-SS 327/2004, de 13/12/2004, e o DIP E&P-SERV 50/2005. A necessidade de prorrogação teria decorrido de outros contratos associados a obras de reparo e manutenção da P-X. Tal fato teria sido confirmado por Armando Velloso Ferreira Alves, um dos fiscais do contrato de obras, em depoimento prestado no processo penal 0503579-51.2005.4.02.5101 (peça 82, p. 53-58) .
84.	O responsável também apresentou defesa a respeito da suposta celebração do aditivo sem a devida justificação dos preços novos (peça 82, p.58-65) .
85.	Lembrou que essa defesa já havia sido apresentada na ocasião da análise da TCE do TC Processo 033.054/2010-0, circunstância em que, segundo ele, a defesa não teria sido sequer considerada na prolação do Acórdão 1800/2018-TCU-Plenário. Em razão disso, pretende renovar as refutações (peça 82, p. 59) .
86.	No mérito, sustentou que o Gerente Setorial de Contratações, ao solicitar o parecer jurídico através do DIP E&PSERV/US-AP/CNTR 346/2004, teria assentado, no item 3, que "As condições econômicas (preços) do atual contrato (...) , assim como as pretendidas inclusões, são bastantes atrativas (...) em razão de seus preços se encontrarem abaixo dos preços aplicados no mercado atual" (peça 82, p. 60) .
87.	Ainda, o Jurídico da Petrobras teria aprovado o aditivo 01 por meio do DIP JURÍDICO/JEP 4527/2004, de 4/11/2004, sem qualquer oposição ao prosseguimento das tratativas ou ressalta em relação à justificativa dos preços (peça 82, p. 60) .
88.	Justificou, ainda, que o aditivo não foi celebrado antes da emissão do referido DIP. Segundo o responsável, a minuta do aditivo 01 foi encaminhada para sua assinatura apenas no dia 23/11/2004. O termo teria sido assinado com data retroativa, o que foi chancelado pelo Jurídico, conforme descrito no item 5 do referido DIP. A razão é que a mobilização dos itens acrescidos no contrato havia sido iniciada em 18/10/2004 (peça 82, p. 60-61) .
89.	Argumentou que a simples ausência de justificação dos preços, caso tivesse ocorrido, constituiria falha formal e poderia ensejar apenas multa, já prescrita. Na hipótese de imputação de débito, o valor deveria corresponder à diferença entre o valor cobrado e o valor de mercado, nunca sobre o valor total do aditivo, sob pena de enriquecimento sem causa (peça 82, p. 61-62) .
90.	Apontou a dificuldade em produzir provas, uma vez já decorridos quinze anos do fato e uma vez que o responsável se encontra aposentado. A despeito disso, apontou para a defesa outrora apresentada por Carlos Roberto Velasco, no âmbito do TC Processo 033.054/2010-0, e requereu que o TCU diligencie à Petrobras para obter a justificativa de preços do aditivo (peça 82, p. 63 e 65) .
91.	Na conclusão, o responsável afirmou que não há qualquer prova de que ele tenha agido com dolo ou má-fé (peça 82, p. 65) .
92.	Nos pedidos, requereu que: fosse reconsiderada a decisão constante da peça 80, no sentido de oferecer prazo em dobro para defesa; requereu a extinção deste processo apartado e o retorno aos autos do TC Processo 033.054/2010-0; requereu a juntada da íntegra dos anexos 3 e 13 do TC Processo 026.236/2007-6, vista e cópia e reabertura de prazo; requereu a realização de diligências junto à Petrobras; e, no mérito, o acolhimento da defesa (peça 82, p. 66-68) .
Alegações de defesa de Carlos Roberto Velasco
93.	As alegações de defesa do responsável constam da peça 52.
94.	Importa reafirmar que, mesmo tendo sido intimado sobre o despacho do Ministro constante da peça 111, que concedeu acesso aos responsáveis às peças sigilosas e reabriu o prazo de defesa, conforme ofícios constantes das peça 114, 122, 121, 128 e 129, não houve apresentação de nova defesa.
95.	De início, o responsável requereu a suspensão da tramitação desta TCE até que o Supremo Tribunal Federal julgue o Recurso Extraordinário 636.886, que trata da "prescrição de ação de ressarcimento com base em decisão de tribunal de contas" e é objeto de repercussão geral (peça 52, p. 2) .
96.	No que se refere ao aditivo 01, sustentou que os serviços haviam sido planejados de acordo com as informações passadas pela equipe de operação da plataforma e que não havia sido informado de que, durante a parada, o casario da embarcação ficaria indisponível. Esse fato teria motivado a necessidade do aditivo (peça 52, p. 2-3) .
97.	Informou que seu setor tomou conhecimento das necessidades adicionais quando da reunião ocorrida após a assinatura do contrato. Naquele momento a equipe de operação da P-X fez uma série de exigências e modificações que geraram alteração não só no contrato de locação de cais e apoio logístico, mas também nos escopos de outros contratos firmados para execução dos reparos (peça 52, p. 3) .
98.	Descreveu detalhadamente as características de cada um dos serviços adicionados pelo aditivo 01.
99.	Sobre o rebocador portuário, sustentou que o rebocador previsto no contrato era para atracação e desatracação da plataforma. Por outro lado, o rebocador previsto no aditivo serviria para o teste de estabilidade da plataforma. Afirmou ter juntado atas de reuniões para comprovar o alegado (peça 52, p. 3-4) .
100.	No que tange aos serviços de telefonia, sustentou que o escopo original não previa disponibilização de internet, somente telefone para ligações normais e internas. O item aditivado teria sido para fornecimento de banda larga para acesso aos sistemas da Petrobras. Imaginava-se, no contexto do escopo original, que esses serviços estariam disponíveis no escritório da plataforma, o que se mostrou inviável quando da notícia de sua indisponibilização (peça 52, p. 4-5) .
101.	Em relação aos bebedouros, informou que o fornecimento era previsto para o cais do porto. Porém, a equipe de operação da plataforma noticiou, na reunião, que não disponibilizaria este recurso a bordo e foi necessário incluir os bebedouros dentro da plataforma (peça 52, p. 5) .
102.	No que concerne aos vestiários, sustentou que o escopo original continha banheiros sanitários (mictório e vaso) para uso do pessoal das contratadas que estivessem trabalhando no cais, enquanto o item aditivado se destinava à equipe da plataforma, para troca de roupa e banho na chegada e saída do turno, com armários para roupas, chuveiros para banhos, além de sanitários. (peça 52, p. 5) .
103.	No que tange aos geradores, informou que o item 2.2 do contrato original previa atender as demandas de energias para os equipamentos utilizados pelas subcontratadas na área do cais. No entanto, como a plataforma teria informado que estaria sem geração própria, conforme ata de reunião, foi necessário a inclusão de gerador no aditivo (peça 5, p.5) .
104.	Com o objetivo de comprovar que o casario da plataforma teria ficado desativado para reforma, informou que o contrato para execução das obras teria sido firmado empresa Multitek sob o número 2050.0007177.04-3 (peça 5, p. 6) .
105.	Sustentou, ainda, que o Jurídico, por meio do DIP JURIDICO/JEP 4527/2004, teria aprovado o aditivo sem apontar qualquer inconformidade na forma ou nas justificativas (peça 5, p. 6) .
106.	Em relação ao aditivo 02, sustentou, em síntese, que o contrato precisou ser prorrogado para que os serviços fossem terminados, conforme constou do DIP E&P-SERV 54/2005. Acrescentou que o aditivo 02 não foi por ele assinado (peça 52, p. 7-12) .
107.	Ao final, afirmou que seus atos sempre objetivaram atingir os melhores ganhos para a Petrobras, jamais tendo se pautado pela má-fé ou mesmo assumido o risco de causar dano, e que sempre observou os princípios que norteiam as licitações e contratos na administração pública (peça 52, p. 10-11) .
Alegações de defesa de Mauro Luiz Soares Zamprogno
108.	O responsável apresentou suas alegações de defesa em dois momentos. Inicialmente, em 8/3/2019, no âmbito do TC Processo 043.302/2018-1 (peça 57 deste TC) . Posteriormente, em 28/6/2019, já no âmbito deste TC, oportunidade em que apresentou uma cópia da defesa já entregue anteriormente, renovada com alguns novos argumentos, conforme será detalhado adiante (peça 69) .
109.	Importa reafirmar que, mesmo tendo sido intimado sobre o despacho do Ministro constante da peça 111, que concedeu acesso aos responsáveis às peças sigilosas e reabriu o prazo de defesa, conforme Ofício 0010/2020 (peça 115) , não houve apresentação de nova defesa.
110.	Inicialmente, o responsável sustentou que os vícios apontados no TC Processo 033.054/2010-0 teriam se projetado sobre este TC, nomeadamente a questão do sigilo dos autos, e requereu que seja reformado o item 9.14 do Acórdão 1800/2018-TCU-Plenário e que seja anulado o procedimento por falta de plenitude do direito de defesa maculado pelo sigilo parcial que o envolveu. Alternativamente, pediu o reconhecimento da prescrição quinquenal da condenação de ressarcimento e/ou das medidas punitivas (peça 69, p. 1-3) .
111.	Arguiu uma pretensa ilegitimidade passiva de sua parte, uma vez que nunca teria tido qualquer relação ou vinculação jurídica com a Petrobras, que nunca teria utilizado, arrecadado, gerenciado ou administrado dinheiros, bens e valores públicos. À época, ostentava apenas a qualidade de sócio-diretor da Angraporto, pessoa jurídica com patrimônio e personalidade jurídica próprios. Segundo ele, a desconsideração da personalidade jurídica seria medida excepcional que demandaria prova concreta e objetiva, o que não teria sido observado no caso, uma vez que a fundamentação teria se baseado em interceptações telefônicas ilegais. Reclamou, ainda, que desconsideração teria sido declarada sem contraditório (peça 69, p. 5-9) .
112.	Defendeu a nulidade do TC Processo 033.054/2010-0 em razão do não acesso à íntegra dos autos e de distorções do relatório da unidade técnica em face do Acórdão 2945/2013-TCU-Plenário, Relator Ministro Benjamin Zymler, que manteve o sigilo sobre parte dos autos. Segundo o responsável, uma petição apresentada à época não teria sido analisada ao proferir o julgado (peça 69, p. 9-11) .
113.	Alegou a ocorrência de prescrição, com fundamento no entendimento externado pelo STF no RE 669.069 e no MS 32.201. Segundo o responsável, a pretensão punitiva ao caso estaria prescrita após o exaurimento do prazo quinquenal. De acordo com ele, os fatos ocorreram entre 2004 e 2005 e o Acórdão 3171/2010-TCU-Plenário foi em 24/11/2010. Em adição, o Acórdão 1800/2018-TCU-Plenário foi prolatado em 1º/8/2018 e a citação do responsável ocorreu somente em 11/2/2019, passados mais de dez anos do fato (peça 69, p. 11-21) .
114.	O responsável apontou que permanece pendente de apreciação de mérito um recurso de reconsideração interposto em face do Acórdão 1800/2018-TCU-Plenário. Em razão disso, a instauração desta TCE apartada infringiria o art. 285 do Regimento Interno do TCU, motivo pelo qual esta TCE deveria ser suspensa até apreciação conclusiva do recurso (peça 69, p. 21) .
115.	No que se refere às provas, o responsável defendeu que, nos processos de fiscalização envolvendo terceiros contratados pela Administração Pública, o ônus da prova recairia exclusivamente sobre o TCU, e citou precedentes, como o Acórdão 901/2018 - Segunda Turma, Relator José Múcio Monteiro, e o Acórdão 495/2008-TCU-Plenário, Relator Raimundo Carreiro (peça 69, p. 22-24) .
116.	Apontou que a própria unidade técnica, nos itens 159 a 162 da instrução final, teria reconhecido expressamente não possuir provas diretas ou indiretas dos supostos ilícitos, assim conclui que o desfecho teria se baseado em desconfiança e meras conjecturas. A unidade teria reconhecido ser impossível comprovar, com absoluta certeza, o desígnio de fraudar por meio da análise documental. Reclamou de limitações probatórias próprias do processo no TCU, como a impossibilidade de arrolar testemunha, requerer perícia ou indicar assistente. Acrescentou que não há trechos, nas escutas narradas na denúncia do MPF, que comprovem ajustes para fraudar a licitação da P-X (peça 69, p. 22-23, 24-29) .
117.	Lembrou que a Angraporto ofereceu o menor preço, cumpriu os termos do edital e do contrato, os aditivos decorreram de uma necessidade relevada após a assinatura do contrato por erro de projeto da Petrobras, os serviços contratados foram entregues e a Petrobras deu quitação ao final do contrato. Arguiu o art. 22 da Lei 13.655/2018, segundo o qual os obstáculos e as dificuldades reais do gestor devem ser observados na interpretação das normas sobre gestão pública (peça 69, p. 22-23, 30-36) .
118.	Informou que a denúncia instaurada para apurar esses fatos, processo 2005.51.01503579-3, ainda não teve sentença, estando em fase de instrução, sem que tivesse sido apresentada qualquer prova desse alegado conluio ou superfaturamento do contrato. O mesmo sucederia com a Ação de Improbidade Administrativa 2010.51.01.005832-4. O longo decurso do prazo evidenciaria, segundo ele, não existirem provas do alegado (peça 69, p. 28) .
119.	O responsável apresentou o DIP E&P-SERV/US-SS/MRN 016/2005, de 10/8/2005, que consiste no atestado de execução dos serviços contratados, em que os serviços teriam sido avaliados com nota 8,5, tendo sido indicados os 22 itens de serviço prestados com as especificações das unidades de medida e quantidades, o que, segundo ele, garante a comprovação da prestação do serviço. Sustenta o débito imputado importaria em quebra de comutatividade contratual e enriquecimento sem causa em favor da Petrobras. Sustentou, ainda, que todos os aditivos foram devidamente justificados e motivados, devidamente suportado por pareceres jurídicos. Por fim, sustentou que, no DIP E&P-SERV 54/2005, o Gerente Executivo E&P SERVIÇOS, Erardo Gomes Barbosa Filho, registrou os motivos que levaram aos Aditivos 1, 2 e 4, não pesando qualquer suspeição sobre o referido gerente, que teve, ainda, sua manifestação e pleito de aditamento aprovados pelo diretor (peça 69, p. 33-36) .
Alegações de defesa de Angraporto Offshore Logística Ltda.
120.	A Angraporto não apresentou alegações de defesa, embora tenha sido regularmente citada.
EXAME TÉCNICO
121.	Cuidam os autos de irregularidades praticadas na contratação e na execução do Contrato 2050.0007001.04.2, mais especificamente com a celebração supostamente irregular de termos aditivos, resultando em prejuízos à Petrobras.
122.	Preliminarmente, cabe esclarecer que esta TCE examina exclusivamente o débito relacionado aos seis serviços remanescentes do primeiro aditivo. O débito relacionado aos seis serviços que foram previstos no escopo original do contrato e depois foram incluídos irregularmente no primeiro aditivo foi analisado no âmbito do TC Processo 033.054/2010-0, que culminou com a condenação em débito dos responsáveis por meio do Acórdão 1800/2018-TCU-Plenário.
123.	Os recursos ao julgado foram devidamente apresentados e serão analisados no âmbito do TC Processo 033.054/2010-0. Nestes autos, TC Processo 030.069/2018-1, não serão analisados argumentos que tenham o objetivo de alterar o entendimento definido no referido acórdão.
124.	Também preliminarmente, cabe antecipar que, ao final, será proposto que as alegações de defesa dos responsáveis sejam acolhidas. Contudo, uma vez que esta TCE e as respectivas citações decorreram de uma proposta do MPTCU, acolhida pelo Plenário, os demais argumentos dos responsáveis serão igualmente analisados, de modo que o relator possa ter subsídios em caso de eventual discordância com a proposta exposta nesta instrução.
125.	Dito isto, cabe lembrar que o contrato em exame foi celebrado, em 30/8/2004, para a prestação de serviços de fornecimento de cais e apoio logístico para a plataforma P-X, pelo prazo inicial de noventa dias e pelo valor inicial de R$ 5.571.890,27. O contrato encerrou-se em março de 2005, tendo o valor final, após aditivos, de R$ 19.372.938,36 (peça 13, p. 22) .
126.	De acordo com a primeira autorização de serviço (peça 4, p. 187) , emitida em 15/9/2004, o início da execução dos serviços estava previsto para 20/9/2004. Todavia, conforme indica o primeiro relatório de medição (peça 4, p. 255) , os serviços começaram a ser medidos a partir de 18/10/2004. 
127.	O primeiro aditivo ao contrato foi celebrado exatamente na data em que os serviços começaram a ser efetivamente executados. Em termos financeiros, o aditivo elevou o valor do contrato original em R$ 1.737.900,00, um aumento de 31,19%. Entre outras alterações, o aditivo estabeleceu a inclusão de doze novos serviços à planilha contratual. A Auditoria Interna da Petrobras apurou que alguns dos novos serviços do aditivo estavam previstos no Adendo F do Edital do Convite, portanto integraram a proposta comercial da Angraporto Offshore (peça 13, p. 24) .
128.	Vejamos os doze itens incluídos pelo aditivo e seus respectivos preços, de acordo com a planilha de preços unitários do aditivo (peça 3, p. 21) :
	Serviço
	Quant. Estimada
	Preço Unitário
	Preço Parcial

	Rebocador portuário de apoio 1400 HP
	20
	11.868,00
	237.360,00

	Lancha para transporte de pessoal
	150
	234,60
	35.190,00

	Disponibilização de telefone e acesso a internet
	6
	5.000,00
	30.000,00

	Elevadores industriais
	2
	110.000,00
	220.000,00

	Banheiros químicos
	60
	2.000,00
	120.000,00

	Bebedouros industriais
	25
	1.800,00
	45.000,00

	Container vestiários com armários
	15
	2.800,00
	42.000,00

	Container sanitários
	36
	3.000,00
	108.000,00

	Disponibilização de saída para sanitários no porto - obra para interligação
	1
	25.000,00
	25.000,00

	Geradores 1200 kW x 440 V com cabo e painel
	110
	2.250,00
	247.500,00

	Contra mestre de movimentação de cargas
	75
	350,00
	26.250,00

	Auxiliar de movimentação de cargas
	225
	190,00
	42.750,00

	TOTAL
			1.179.050,00

129.	Com base no relatório da Auditoria Interna e nas evidências obtidas, a Unidade Técnica do TCU considerou que seis dos doze novos serviços já haviam sido previstos no escopo original do contrato. Em razão disso, propôs a citação dos responsáveis para devolver os respectivos valores aos cofres da Petrobras, referentes apenas aos seis serviços.
130.	Os serviços incluídos no aditivo e que já constavam do escopo original são: Rebocador portuário de apoio 1400 HP; Disponibilização de telefone e acesso a internet; Bebedouros industriais; Container sanitários; Disponibilização de saída para sanitários no porto - obra para interligação; e Geradores 1200 kW x 440 V com cabo e painel (peça 13, p. 27) .
131.	O Ministério Público junto ao TCU (MPTCU) discordou do exame e propôs considerar como débito todos os doze novo serviços inseridos pelo primeiro aditivo.
132.	O Acórdão 1800/2018-TCU-Plenário, Relator Benjamin Zymler, foi exarado em consonância com a tese do Parquet, no sentido de se considerarem os doze serviços incluídos no primeiro aditivo como irregulares. No entanto, optou-se por julgar o débito referentes aos seis serviços no âmbito do TC Processo 033.054/2010-0 e instaurar esta TCE apartada para tratar dos demais seis serviços.
133.	Com o objetivo de sistematizar o exame desta TCE, inicialmente serão examinadas as questões prévias ao mérito e, em seguida, o fundamento para a citação dos responsáveis e o mérito.
Questão prévia: cerceamento de defesa
134.	Um argumento comum dos responsáveis é que não foi conferido pelo TCU amplo acesso aos autos, inclusive das peças sigilosas, o que teria prejudicado o exercício da ampla defesa.
135.	Outro argumento oferecido por Carlos Heleno Netto Barbosa é que o relatório de auditoria da Petrobras teria sido produzido sem o contraditório e a ampla defesa.
Análise
136.	Os argumentos não devem prosperar, pois, como já demonstrado, a todos os responsáveis foi oferecido amplo e irrestrito acesso aos autos e a reabertura do prazo para apresentação de defesa.
137.	Com efeito, por meio do despacho constante da peça 111, proferido em 7/2/2020, o Ministro Benjamin Zymler decidiu "conceder acesso aos responsáveis às peças sigilosas e de reabrir o prazo regimental para que complementem suas alegações de defesa, se assim o desejarem".
138.	Carlos Heleno Netto Barbosa foi regularmente intimado sobre o despacho conforme Ofício 0009/2020 (peça 113) .
139.	Carlos Roberto Velasco foi regularmente intimado sobre o despacho conforme ofícios constantes das peça 114, 122, 121, 128 e 129.
140.	Mauro Luiz Soares Zamprogno foi regularmente intimado sobre o despacho conforme Ofício 0010/2020 (peça 115) .
141.	Angraporto Offshore Logística Ltda. permaneceu revel mesmo após reiteradas tentativas de citação.
142.	No que se refere ao relatório de auditoria da Petrobras, o documento técnico não foi utilizado pela equipe técnica do TCU como prova absoluta e irrefutável da prática de irregularidades, mas apenas como uma evidência que, junta com as demais, permitiu formar a convicção a respeito das supostas irregularidades praticadas. O momento adequado para o exercício da ampla defesa e do contraditório é justamente na apresentação das alegações de defesa, oportunidade em que os argumentos dos responsáveis são oferecidos e, nesta oportunidade agora, são examinados.
Questão prévia: contagem em dobro de prazos para apresentação de defesa
143.	Carlos Heleno Netto Barbosa requereu a contagem em dobro do prazo processual para apresentação de resposta. Em termos processuais, requereu a reconsideração da decisão proferida pelo Ministro Benjamin Zymler à peça 80.
Análise
144.	O requerimento do responsável não deve prosperar.
145.	Em decisão/despacho constante da peça 80, proferido em 23/7/2019, o Ministro Benjamin Zymler deferiu pedido de vista e fornecimento de cópia das peças sigilosas do processo ao responsável, reabriu prazo para oferecimento das alegações de defesa pelo referido responsável, porém, negando-lhe o pedido de contagem em dobro do prazo de defesa, ante a ausência de previsão legal.
146.	Eventual discordância quanto ao decidido pelo Ministro deveria ter sido manifestada pelo instrumento processual adequado e de forma tempestiva.
147.	Conforme exposto pelo Ministro, não há previsão legal para o prazo em dobro a responsáveis nos processos em trâmite no TCU. 
148.	Nada obstante, é possível verificar que, na prática, entre a citação inicial e o decurso do último prazo para apresentação de defesa, todos os responsáveis tiveram prazo superior ao dobro do prazo regimental.
Questão prévia: Impossibilidade de uso de documento não autêntico
149.	Carlos Heleno Netto Barbosa argumenta que há duas versões distintas do relatório de auditoria interna da Petrobras AUDITORIA-R-9508/2007.
150.	Segundo o responsável, a versão do Relatório de Auditoria em poder do TCU, que consta da peça 5, é "similar a que consta da ação de improbidade administrativa (processo n°. 0005832-93.2010.4.02.5101) . Todavia, ambas são diferentes da versão que consta da ação penal nº 0503579-51.2005.4.02.5101" (peça 82, p. 12-13) .
151.	Acrescenta que, ao comparar as duas versões, "percebe-se que, embora tenham essencialmente o mesmo conteúdo e a mesma numeração (R9508/2007) , trata-se, na verdade, de versões que apresentam diferenças marcantes entre si, o que leva à irretorquível conclusão de que um deles não é autêntico" (grifou-se) (peça 82, p. 13) .
152.	O responsável apresentou um quadro comparativo das diferenças apuradas. Segundo apontado, a autoria do relatório gerencial seria diferente: no caso da ação penal, seria subscrito por Gerson Luiz Gonçalves; no caso do documento em posse do TCU, estaria em nome de Marize Barreto dos Santos Feitoza, porém sem assinatura. Mostrou a numeração diferente nas páginas e outra diferença numa nota de rodapé. Afirmou que palavras mudam de linha e pedaços de parágrafos mudam de página. Anexou a primeira e a sexta folha da versão constante da ação penal, conforme peça 85.
153.	Diante disso, o responsável requereu a declaração de nulidade dos atos praticados com base nesse documento, com fundamento no art. 430 do CPC (peça 82, p. 14-15) .
Análise
154.	Não assiste razão ao responsável.
155.	Em primeiro lugar, os documentos iniciais que subsidiaram o início da tramitação processual no TCU foram solicitados institucionalmente por diligência e encaminhados formalmente pela Procuradoria da República no Estado do Rio de Janeiro. Após análise dos documentos, entre eles o relatório de auditoria interna da Petrobras, o TCU autorizou a realização de inspeção na Petrobras (TC Processo 026.236/2007-6, peça 1, p. 3-4; p. 8-27) .
156.	Na etapa preparatória da inspeção, os relatórios de auditoria interna foram solicitados por meios institucionais à Petrobras (TC Processo 026.236/2007-6, peça 1, p. 36-39) e foram oficialmente disponibilizados pela estatal (TC Processo 026.236/2007-6, peça 1, p. 45-46; p. 48-49) .
157.	Não há razões para supor a existência de relatórios inidôneos ou com conteúdo falso.
158.	Ao que parece, as supostas duas versões do documento possuem apenas diferenças pontuais e formais, não havendo nada de substancialmente diferente. O responsável, em vez de apresentar a íntegra do relatório que aponta ser diferente, forneceu apenas um recorde de duas páginas, que, de fato, confirma as diferenças pontuais entre as duas versões (peça 85) .
159.	Por outro lado, o próprio responsável admite expressamente que as duas versões possuem "essencialmente o mesmo conteúdo a mesma numeração".
160.	Ademais, o responsável não apresentou, em termos objetivos, qualquer inconsistência material entre as versões que pudesse por em dúvida alguma evidência considerada pelo TCU na fundamentação do Acórdão 1800/2018-TCU-Plenário, que determinou a formação desta TCE apartada.
161.	Percebe-se que as diferenças apontadas pelo responsável se situam no relatório gerencial, que sintetiza e encaminha o relatório detalhado de auditoria. Isso permite supor que as duas versões se referem ao relatório gerencial, uma assinada por Gerson Luiz Gonçalves (peça 85) e outra com nome de Maris Barreto dos Santos Feitoza (peça 5, p. 6) . Não foi apontada qualquer diferença no relatório detalhado.
162.	É conhecido o brocardo jurídico segundo o qual não há nulidade sem prejuízo. E o responsável apontou apenas diferenças irrelevante entre as versões, deixando de indicar qualquer prejuízo real que tenha sofrido, mesmo que o responsável tenha em sua posse as duas supostas versões do documento.
Questão prévia: ilegitimidade passiva de terceiros contratados pela Administração Pública
163.	Mauro Luiz Soares Zamprogno arguiu sua ilegitimidade passiva, pois, em sua opinião, nunca teria tido qualquer relação ou vinculação jurídica com a Petrobras, nunca teria utilizado, arrecadado, gerenciado ou administrado dinheiros, bens e valores públicos. À época, ostentava apenas a qualidade de sócio-diretor da Angraporto, pessoa jurídica com patrimônio e personalidade jurídica próprios. Segundo ele, a desconsideração da personalidade jurídica seria medida excepcional que demandaria prova concreta e objetiva, o que não teria sido observado no caso, uma vez que a fundamentação teria se baseado em interceptações telefônicas ilegais. Reclamou, ainda, que desconsideração teria sido declarada sem contraditório.
Análise
164.	Também não assiste razão ao responsável.
165.	A desconsideração da personalidade jurídica da Angraporto e a determinação para citação solidária de Mauro Luiz Soares Zamprogno foi decidida no âmbito do Acórdão 3171/2010-TCU-Plenário - Relação 44/2010 - Ministro Augusto Nardes (peça 14) .
166.	Somente após o órgão colegiado decidir sobre a desconsideração da personalidade jurídica da Angraporto, mediante a determinação da citação solidária de Mauro Luiz Soares Zamprogno, é que se oportunizou ao responsável o contraditório e a ampla defesa, porquanto, até então, ele sequer fazia parte da relação jurídico-processual.
167.	Eventual discordância quanto ao decidido deveria ter sido encaminhada pelo meio processual adequado e no prazo regimental.
Questão prévia: quebra da unicidade do processo para afastar a prescrição
168.	Carlos Heleno Netto Barbosa sustentou que o Acórdão 1800/2018-TCU-Plenário, ao determinar, no item 9.14, a criação de processo apartado de natureza TCE para apurar o débito dos serviços remanescentes, teria incorrido em violação do devido processo legal por "dividir o processo a fim de evitar a prescrição".
Análise
169.	Não assiste razão ao responsável.
170.	A determinação para criação de um processo apartado teve o objetivo de proporcionar que as alegações de defesa dos responsáveis apresentadas em razão dos seis serviços que constavam do escopo original do contrato fossem julgadas no mérito.
171.	Trata-se, na verdade, de um dever objetivo que o TCU possui de cumprir sua função administrativa de controle externo com o julgamento de mérito dos processos que lhe são submetidos. 
172.	Na ocasião, as alegações de defesa dos responsáveis estavam aptas a julgamento e não faria sentido, inclusive por racionalidade processual e administrativa, retornar os autos inteiros para a fase de citação. Assim foi proferido o referido acórdão e os responsáveis puderam exercer regularmente seu direito de recorrer.
173.	Ademais, o instituto da prescrição não foi ignorado quando da criação deste processo apartado. Como será visto detalhadamente adiante, permanece a tese de que as ações de ressarcimento movidas pelo Estado contra os agentes causadores de danos ao erário são imprescritíveis.
Questão prévia: Suspensão da tramitação processual até análise de recursos pendentes
174.	Mauro Luiz Soares Zamprogno apontou que permanece pendente de apreciação de mérito um recurso de reconsideração interposto em face do Acórdão 1800/2018-TCU-Plenário. Em razão disso, a instauração desta TCE apartada infringiria o art. 285 do Regimento Interno do TCU. Requer, assim, a suspensão da tramitação desta TCE até apreciação conclusiva do recurso.
Análise
175.	O argumento do responsável não deve prosperar.
176.	Como já foi descrito anteriormente, o Ministro Bruno Dantas, em 9/10/2018, monocraticamente, decidiu suspender os efeitos dos itens 9.3, 9.3.1, 9.3.2, 9.4, 9.7, 9.8, 9.9, 9.11 e 9.13 do Acórdão 1800/2018-TCU-Plenário em relação aos recorrentes e a todos os condenados em solidariedade com eles (TC Processo 033.054/2010-0, peça 614) . Posteriormente, em 5/12/2018, o Ministro revogou a concessão do efeito suspensivo em relação ao item 9.13 do referido acórdão (peça 645) .
177.	Vale dizer que a criação desta TCE apartada e as citações foram determinadas nos itens 9.14 e 9.15 do referido julgado, ou seja, não foram alcançados pelo efeito suspensivo.
178.	Ademais, em 12/12/2018, ao apreciar embargos de declaração (TC Processo 033.054/2010-0, peça 634, R006) , proferiu-se o Acórdão 3061/2018-TCU-Plenário, Ministro Benjamin Zymler, em que foi determinado à Unidade Técnica que procedesse ao "imediato cumprimento dos subitens 9.14, 9.15 e 9.16 do Acórdão 1800/2018-TCU-Plenário, uma vez que tais deliberações não foram alcançadas pelo efeito suspensivo dos recursos de reconsideração".
179.	Em razão disso, não há que se falar em suspensão da análise dos argumentos de defesa dos responsáveis no âmbito desta TCE apartada.
Prescrição
180.	Os responsáveis arguiram o reconhecimento da aplicação da prescrição quinquenal, nos processos em trâmite no TCU, com fundamento no julgamento, pelo Supremo Tribunal Federal, do Mandado de Segurança 32.201/DF e do Recurso Extraordinário 669.069.
181.	Carlos Roberto Velasco requereu a suspensão da tramitação desta TCE até que o Supremo Tribunal Federal julgue o Recurso Extraordinário 636.886, que trata da "prescrição de ação de ressarcimento com base em decisão de tribunal de contas" e é objeto de repercussão geral (peça 52, p. 2) .
Análise
182.	Não assiste razão aos responsáveis em relação à prescrição.
183.	O reconhecimento da prescrição de ações de ressarcimento ao erário no julgamento do Recurso Extraordinário 669.069/MG (Repercussão Geral 666) não atinge os processos de controle externo, uma vez que a decisão do STF se aplica apenas a ações de reparação de danos à Fazenda Pública decorrente de ilícito civil, ou seja, circunscreve-se à prática de atos danosos ao erário que violem normas de Direito Privado.
184.	Esse é o entendimento exposto no Acórdão 2354/2020-TCU-Primeira Câmara, Relator Bruno Dantas, no Acórdão 1668/2019-TCU-Plenário, Relator Raimundo Carreiro, no Acórdão 2469/2018-TCU-Plenário, Relator Augusto Sherman, entre outros.
185.	Além disso, o TCU tem se pronunciado no sentido de que o entendimento proferido pelo STF no RE 636.886 (Tema 899 da Repercussão Geral) , a respeito da prescritibilidade da pretensão de ressarcimento ao erário com base em decisão de tribunal de contas, alcança tão somente a fase judicial de execução do título extrajudicial, não atingindo os processos de controle externo em trâmite no TCU (Acórdão 2018/2020-TCU-Plenário, Relatora Ana Arraes, Acórdão 6589/2020-TCU-Segunda Câmara, Relator Raimundo Carreiro) .
186.	A tese que ainda prevalece, até decisão em contrário, é que as ações de ressarcimento movidas pelo Estado contra os agentes causadores de danos ao erário são imprescritíveis.
O fundamento jurídico para citação dos responsáveis e o mérito
187.	O Procurador Paulo Soares Bugarin sustentou que não havia nos autos quaisquer evidências que comprovassem que teria havido uma demanda de acréscimo de serviços por parte da equipe de operação da plataforma P-X que justificasse a assinatura do termo aditivo (peça 17, p. 6-7) .
188.	Segundo o Procurador,	 havia apenas os documentos produzidos pelos próprios responsáveis, sobre quem pairava a acusação de fraude à licitação e ao contrato, ainda não examinados à época da elaboração do parecer. Apontou também que não havia o plano de necessidades com o dimensionamento do quantitativo necessário de cada item, tampouco a justificativa de preço de cada item.
189.	Ademais, vale transcrever trechos elucidativos do Voto condutor do Acórdão 1800/2018-TCU-Plenário, de lavra do Ministro Benjamin Zymler (peça 2, p. 7-9) :
35.	A unidade técnica constatou que seis dos doze "novos" serviços incluídos já se encontravam previamente previstos no escopo dos serviços acordados, a saber: rebocador portuário de apoio 1400 HP; disponibilização de telefone e acesso à internet; bebedouros industriais; container sanitário; disponibilização de saída para sanitários no porto - obra para interligação; e geradores 1200 kW x 440 V com cabo e painel. Tais serviços estavam expressamente previstos nos subitens 2.1.e, 2.1.i, 2.2, 4.1 e 4.2, do anexo I ao contrato. 
36.	O segundo termo de aditamento contratual elevou em 100% os preços acordados em virtude da prorrogação do ajuste por mais noventa dias, o que também trouxe efeito financeiro sobre os itens indevidamente incluídos pelo primeiro termo de aditamento.
 (...) 
38.	O MP/TCU apresentou proposta preliminar de considerar como débito não só os seis itens considerados em duplicidade, mas todos os doze serviços novos inseridos pelo primeiro aditivo, tendo em vista que a ausência de idoneidade da justificativa para a celebração do aditivo tornaria impugnável todo o acréscimo efetuado por meio desse instrumento de alteração contratual. 
39.	Outrossim, o Ministério Público de Contas entendeu que o débito precisaria ser recalculado, somando todos os pagamentos realizados por esses serviços, inclusive após a prorrogação do prazo de execução do contrato.
 (...) 
41.	Entendo que assiste razão ao Parquet sobre o novo valor do débito, mas avalio que as presentes contas podem ser julgadas imediatamente no mérito, imputando o dano ao erário originalmente calculado em R$ 956.992,00 aos responsáveis pela celebração do primeiro e do segundo termos de aditamento contratual.
42.	Considero que o prejuízo ao erário decorrente dos outros seis serviços incluídos por aditamento pode ser apurado em novo processo apartado de tomada de contas especial. O débito originalmente calculado refere-se aos itens incluídos que constavam expressamente do escopo contratual, ao passo que o débito dos outros seis serviços seria decorrente da insuficiente motivação para a celebração do aditamento contratual, bem como de outras irregularidades observadas, tal como o contexto de fraude à licitação que originou a contratação; a elaboração do parecer jurídico somente após a celebração do termo de aditamento contratual; a celebração de aditivo por agente que não detinha a competência para a prática de tal ato; e a ausência de justificação dos preços dos novos serviços.
 (...) 
48. Nesse aspecto, não restou demonstrado nenhum ganho quantitativo ou qualitativo palpável para a Petrobras do acréscimo promovido pelo primeiro termo de aditamento, já que o objeto incluído já estava expressamente incluso no escopo originalmente contratado. Portanto, considero que tais pagamentos foram integralmente ilegais e despropositados, devendo ser ressarcidos aos cofres da estatal.
190.	Carlos Heleno Netto Barbosa, por sua vez, sustentou que os aditivos 1 e 2 foram precedidos da devida fundamentação. Em relação ao primeiro aditivo, apontou que a motivação consta formalmente do item 3.2 do o DIP 238/2004, de 29/9/2004, denominado "justificativas do aditivo". Adicionalmente, informou que as razões de fato para o aditivo foram apresentadas por Carlos Roberto Velasco e lhe pareceram, à época, verídicas (peça 82, p. 36-38) .
191.	Em adição, argumentou que a simples ausência de justificação dos preços, caso tivesse ocorrido, constituiria falha formal e poderia ensejar apenas multa, já prescrita. Na hipótese de imputação de débito, o valor deveria corresponder à diferença entre o valor cobrado e o valor de mercado, nunca sobre o valor total do aditivo, sob pena de enriquecimento sem causa (peça 82, p. 61-62) .
192.	Os demais responsáveis também se defenderam a respeito da suposta ausência de fundamentação do aditivo, na medida em que sustentaram, em uníssono, que a necessidade de alteração teria surgido a partir de demandas da equipe de apoio da plataforma. Mauro Luiz Soares Zamprogno ainda sustentou que os serviços teriam sido aceitos e pagos regularmente por meio do atestado de execução dos serviços contratados
Análise
193.	Em relação à motivação formal para o primeiro aditivo, constante do item 3.2 do DIP E&P-SERV/US-SS 238/2004, de 29/9/2004 (peça 4, p. 188-190) , verifica-se que o aditivo foi emitido pelo próprio Carlos Heleno Netto Barbosa.
194.	Segundo ele próprio, as razões de fato para o aditivo teriam sido fornecidas por Carlos Roberto Velasco.
195.	Ora, conforme ficou assentado no Acórdão 1800/2018-TCU-Plenário, itens 9.3, 9.7 e 9.8, Carlos Heleno Netto Barbosa, Carlos Roberto Velasco, Carlos Alberto Pereira Feitosa e Mauro Luiz Soares Zamprogno tiveram as contas julgadas irregulares e suas condutas consideradas como infrações graves em razão de fraude ao contrato ora em análise, justamente pela celebração irregular de termos aditivos (peça 1) .
196.	Diante disso, é forçoso reconhecer que devem ser relativizadas tanto as razões de fato à época apresentadas por Carlos Roberto Velasco, quanto os fundamentos formais e materiais fornecidos por Carlos Heleno Netto Barbosa, no DIP E&P-SERV/US-SS 238/2004, para justificar a autorização para assinatura do primeiro aditivo.
197.	Por outro lado, as notas de reunião apresentadas devem ser consideradas, não para examinar se o primeiro termo aditivo previu a sobreposição de serviços já contratados, pois isso foi julgado, mas para avaliar se realmente havia justificativa fática idônea para a contratação de serviços adicionais remanescentes (não previstos no contrato) ou se todo o termo aditivo deveria ser considerado como um instrumento para a fraude.
198.	Constam da peça 94 as notas de reunião que supostamente comprovariam os fundamentos fáticos para a assinatura do primeiro aditivo.
199.	A primeira reunião, cuja ata está datada de 19/8/2004, teria contado com a participação de Carlos Roberto Velasco, Rômulo Miguel de Morais, gerente da P-X à época, e mais dois participantes, "Ricardo" e "Astride". O documento expressamente registra que os serviços de engenharia para o teste de estabilidade já haviam sido contratados e que a data prevista para o teste de estabilidade seria 16/11/2004. O documento indica os insumos e equipamentos necessários, entre eles lancha de apoio (peça 94, p. 4-5) .
200.	A segunda reunião, com data de 1º/9/2004, contou com a participação de Carlos Roberto Velasco, Rômulo Miguel de Morais, "Marco Pólo" e outros. A ata indica que a desmontagem do guindaste existente não teria sido prevista no escopo original do contrato, que os geradores da plataforma permaneceriam desenergizados durante estadia no porto, que um guindaste não estaria disponível por vinte dias, que os banheiros da plataforma não poderiam ser utilizados, entre outras pautas (peça 94, p. 1-3) .
201.	O responsável juntou ao processo uma declaração, com firma reconhecida, de Marco Polo Dias Coelho Parangaba, em	 que ele reconhece o teor das notas de reunião datada de 1º/9/2004. Segundo a declaração, ele teria sido gerente da P-X entre 1993 e 2014 e teria acompanhado as obras de reforma da plataforma entre 2004 e 2005. No documento, ele afirma que à plataforma não teria sido possível disponibilizar geradores, banheiros, vestiários, escritórios e água potável e que esse fato não teria sido oportunamente comunicado ao setor de Manutenção e Reparos Navais (peça 102) .
202.	O contrato foi assinado com data de 30/8/2004 (peça 4, p. 170) . De acordo com a primeira autorização de serviço (peça 4, p. 187) , emitida em 15/9/2004, o início da execução dos serviços estava previsto para 20/9/2004. Todavia, conforme indica o primeiro relatório de medição (peça 4, p. 255) , os serviços começaram a ser medidos a partir de 18/10/2004. 
203.	Na mesma data, em 18/10/2004, foi assinado o primeiro aditivo (peça 4, p. 205) . Os responsáveis alegam, todavia, que o aditivo teria sido assinado em novembro, com data retroativa para 18/10, o que será examinado mais adiante.
204.	Ou seja, dois dias depois da assinatura do contrato, na reunião de 1º/9/2004, a equipe da plataforma teria comunicado a necessidade de serviços adicionais.
205.	Por meio do DIP E&P-SERV/US-AP/CNTR 346/2004, Ilton Jose Rossetto Filho, Gerente Setorial de Contratos do E&P Serviços, solicitou parecer ao Jurídico para que o contrato pudesse ser aditado em valor correspondente a 31,67%, com o acréscimo de novos itens (peça 4, p. 201-203) .
206.	O parecer jurídico favorável foi concedido por meio do DIP JURÍDICO/JEP-4527/04 (peça 4, p. 214-219) .
207.	Diante da participação de outras pessoas não arroladas na fraude, tanto da área de contratos, da área operacional da plataforma e do jurídico, bem como de documentos indicando a necessidade de serviços adicionais, não há evidências suficientes que permitam afirmar que o termo aditivo como um todo foi instrumento para uma fraude.
208.	É mais razoável imaginar que alguns serviços possam ter sido incluídos irregularmente em fraude, pois a orquestração desse esquema dependeria de menos pessoas e somente aquelas com conhecimento técnico a respeito dos serviços a serem prestados poderiam ser capazes de perceber e revelar o ocorrido. Este esquema foi reconhecido no julgamento do Acórdão 1800/2018-TCU-Plenário e não está em discussão.
209.	Porém, seria necessária a existência de evidências mais robustas para impugnar a totalidade do aditivo, o que não foi feito sequer pela Auditoria Interna da Petrobras.
210.	Ademais, importa reconhecer a procedência do argumento apresentado por Carlos Heleno Netto Barbosa, no sentido de que a simples ausência de justificação dos preços, caso tivesse ocorrido, constituiria falha formal e poderia ensejar apenas multa, já prescrita. Na hipótese de imputação de débito, o valor deveria corresponder à diferença entre o valor cobrado e o valor de mercado, nunca sobre o valor total do aditivo, sob pena de enriquecimento sem causa (peça 82, p. 61-62) .
211.	Ora, o aditivo foi formalmente celebrado e os serviços foram objeto de medição, realizada por Wallace Mendes de Sá, como fiscal do contrato, e autorizada por Carlos Roberto Velasco, como gerente do contrato (peça 4, p. 254 e ss) .
212.	Uma coisa é reconhecer a possibilidade de serviços duplicados (constantes do escopo original e do aditivo) terem sido medidos e pagos. Outra coisa é imaginar que todos os serviços incluídos pelo aditivo poderiam ser medidos e pagos em meio à fraude. Neste caso, o esforço argumentativo e probatório deveria ser maior, haja vista a participação de outras pessoas não suspeitas de participar da fraude, que também deveriam ter sido arroladas, ainda que por culpa.
213.	E, se parte dos serviços foi prestada, ainda que mediante o pagamento de preços não justificados à época da assinatura, o débito deveria realmente recair sobre a diferença entre o preço cobrado e o preço de mercado, sob pena de enriquecimento sem causa da Petrobras. Ocorre que isto seria uma outra irregularidade que não foi aventada e para a qual os responsáveis não foram citados.
214.	Nesse sentido, três dos argumentos expostos no Voto do Ministro Benjamin Zymler, quais sejam, a insuficiente motivação para a celebração do aditivo, o contexto de fraude à licitação e ao contrato e a ausência de justificação dos preços dos novos serviços, encontrariam explicação na defesa dos responsáveis e na análise empreendida acima.
215.	Isso porque, em que pese o contexto fraudulento e a ausência de justificativa de preços, não há elementos suficientes que apontem que os seguintes serviços não foram prestados: Lancha para transporte de pessoal; Elevadores industriais; Banheiros químicos; Container vestiários com armários; Contra mestre de movimentação de cargas; e Auxiliar de movimentação de cargas.
216.	Ao contrário, conforme apontado pela Auditoria Interna da Petrobras e corroborado no Acórdão 1800/2018-TCU-Plenário, os serviços a seguir listados constavam do detalhamento do escopo original do contrato: Rebocador portuário de apoio 1400 HP; Disponibilização de telefone e acesso a internet; Bebedouros industriais; Container sanitários; Disponibilização de saída para sanitários no porto - obra para interligação; e Geradores 1200 kW x 440 V com cabo e painel.
217.	Outros dois argumentos que justificaram esta citação, conforme constam do Voto condutor do Acórdão 1800/2018-TCU-Plenário, dizem respeito à elaboração de parecer jurídico após a assinatura do aditivo e a celebração do aditivo por agente que não detinha a competência para a prática de tal ato.
218.	Em relação à data de celebração do aditivo e do parecer jurídico, os responsáveis alegaram que, na verdade, o termo aditivo teria sido celebrado com data retroativa.
219.	Ao revisitar os autos, não é possível afirmar que o parecer jurídico tenha sido elaborado posteriormente, de modo que, na dúvida, é necessário considerar o argumento do responsável.
220.	O DIP JURÍDICO/JEP-4527/04 tem data de 4/11/2004. No item 5, é mencionado que, em correio eletrônico datado de 20/10/2004, o consulente teria comunicado que a mobilização no porto teria sido iniciada em 18/10 e a previsão de chegada da plataforma ao porto era de 25/10 (peça 4, p. 214-219) . A data de 18/10 coincide com o período da primeira medição dos serviços (peça 4, p. 255) .
221.	Além disso, consta da peça 4, p. 220, o encaminhamento do termo aditivo para assinatura do setor responsável, com data de 23/11/2004.
222.	Ou seja, há indícios de que, na verdade, o parecer jurídico tenha sido elaborado em 4/11/2004 e o termo aditivo tenha sido assinado após 23/11/2004. O que parece ter acontecido é que os serviços começaram a ser prestados antes da assinatura do aditivo, em 18/10/2004, ou seja, sem cobertura contratual.
223.	O ato irregular, no caso, seria outro (início dos serviços sem cobertura contratual) , em vez de assinatura de termo aditivo sem autorização do Jurídico. Em termos materiais, permanece a pecha de ilicitude na celebração do aditivo. Todavia, conforme já examinado, como não há elementos suficientes para afirmar que esses seis serviços remanescentes não foram prestados, não há que se falar em débito aos responsáveis.
224.	Em relação à assinatura do segundo termo aditivo por autoridade administrativa incompetente, em razão do desrespeito ao limite de competência, o mesmo raciocínio se aplica. Uma vez que não há elementos para afirmar que os seis serviços remanescentes não tenham sido prestados, não se pode cogitar de débito, pois implicaria em enriquecimento sem causa da Petrobras. A irregularidade seria passível apenas de multa, já prescrita.
225.	Estes são os argumentos de mérito que justificam a proposta de acolhimento das alegações de defesa dos responsáveis.
Da desnecessidade de reunião de processos para julgamento conjunto
226.	Embora este tema não tenha sido arguido pelos responsáveis, faz-se necessário abordá-lo adequadamente, para que o Relator, caso discorde da proposta de encaminhamento presente nesta instrução, determine a reunião dos processos.
227.	O art. 43, §4°, da Resolução-TCU 259/2014 dispõe que quando houver relação de conexão ou continência entre as matérias tratadas no processo apartado e no processo originador, ou risco de decisões conflitante ou contraditórias, caso decididos separadamente, o relator determinará oportunamente a reunião dos processos para julgamento conjunto.
228.	Ainda, de acordo com o art. 2º, incisos VII e VIII, há conexão quando houver identidade ou vínculo entre os objetos de controle (conexão pela causa de pedir) de dois ou mais processos em trâmite. Há continência quando existir uma relação entre dois ou mais processos em que seus objetos de controle sejam comuns, total ou parcialmente, e um dos processos for de maior abrangência que o outro.
229.	Entende-se que, no presente caso, configuram-se as duas relações, tanto de conexão quanto de continência.
230.	O TC Processo 033.054/2010-0 trata das irregularidades relacionadas à licitação e ao referido contrato de forma mais ampla e inclui o exame da fraude contratual por meio dos termos aditivos. Esta TCE apartada trata exclusivamente de uma parte dos serviços incluídos por meio dos termos aditivos, ou seja, possui o escopo menor. Os fatos são idênticos, quais sejam a celebração e a execução do contrato mediante fraude, os pressupostos de direito também, pois os responsáveis foram citados em razão da celebração do aditivo sem a devida motivação. O que difere é que, no TC Processo 033.054/2010-0, estão em causa seis dos doze serviços do primeiro aditivo, que estavam previstos no escopo original do contrato e, neste caso, estão em questão os demais serviços. Ambos os casos remontam aos mesmos fatos.
231.	Há, também, conexão, pois ambas as citações se referem à mesma relação jurídica, possuem causa de pedir (pressupostos de fato e de direito) semelhantes e objetos semelhantes ou complementares entre si.
232.	Dessa forma, a princípio, conforme determina o §4° do art. 43 da Resolução-TCU 259/2014, os processos deveriam ser reunidos para decisão conjunta a fim de evitar decisões conflitantes ou contraditórias.
233.	Com efeito, ainda estão pendentes de julgamento, no âmbito do TC Processo 033.054/2010-0, recursos em face do Acórdão 1800/2018-TCU-Plenário. 
234.	Especificamente, o recurso R004, impetrado por Angraporto Offshore Logística Ltda. e Mauro Luiz Soares Zamprogno, contém pedido de reforma da condenação referente ao contrato em exame. Em apertada síntese, os recorrentes alegam questões como cerceamento do direito de defesa, prescrição e falta de provas a justificar a condenação (TC Processo 033.054/2010-0, peça 592, R004) .
235.	Caso o TCU concorde com as propostas presentes nesta instrução e acate as alegações de defesa dos responsáveis, pouco importa se o Acórdão 1800/2018-TCU-Plenário será ou não reformado no julgamento do recurso de reconsideração.
236.	Porém, caso o TCU decida reformar o Acórdão 1800/2018-TCU-Plenário no ponto específico do contrato em exame, ou seja, acatar as defesas dos responsáveis quanto aos seis serviços, é possível que os pressupostos de fato e de direito presentes na análise desta TCE sejam alterados. Nesta hipótese, eventual discordância do TCU quanto à proposta aqui presente de acatar as alegações de defesa, ou seja, eventual decisão de condenação dos responsáveis em débito, poderia ensejar decisões contraditórias em processos conexos e continentes.
237.	Em razão do exposto, será proposto o apensamento definitivo desta TCE ao TC Processo 033.054/2010-0, com fundamento no art. 36 da Resolução-TCU 259/2014, caso a proposta de acolhimento das alegações de defesa seja aceita.
238.	Alternativamente, caso o TCU decida rejeitar as alegações de defesa dos responsáveis e condená-los em débito, será proposta a reunião deste TC para julgamento conjunto com o recurso R004 no âmbito do TC Processo 033.054/2010-0, com fundamento no §4° do art. 43 da Resolução-TCU 259/2014, observado o art. 40 da mesma resolução.
CONCLUSÃO
239.	Em face da análise promovida acima, propõe-se acolher as alegações de defesa apresentadas pelos Srs. Carlos Heleno Netto Barbosa, Carlos Roberto Velasco e Mauro Luiz Soares Zamprogno, uma vez que foram suficientes para elidir as irregularidades a eles atribuídas. Esta conclusão deve ser aproveitada à empresa Angraporto Offshore Logística Ltda., por se tratar de circunstâncias objetivas a respeito das irregularidades imputadas, com fundamento no art. 161 do Regimento Interno/TCU.
240.	Deixa-se de propor, nesta oportunidade, o julgamento das contas dos responsáveis, uma vez que esta TCE é apartada do TC Processo 033.054/2010-0. No âmbito desse processo, em que se analisam os atos e fatos relativos à execução contratual e ao termo aditivo, os responsáveis já tiveram suas contas julgadas irregulares, nos termos do Acórdão 1800/2018-TCU-Plenário, Relator Benjamin Zymler,  estando ainda pendentes o julgamento de recursos.
241.	Isso porque, nestes autos, foram examinados serviços remanescentes de um mesmo termo aditivo já analisado do processo anterior, de modo que o acolhimento das alegações de defesa, nesta oportunidade, não tem o condão de tornar regulares ou regulares com ressalva as contas dos responsáveis, já julgadas naquela oportunidade.
242.	Em razão das relações de conexão e continência entre os dois processos, propõe-se o apensamento definitivo desta TCE ao TC Processo 033.054/2010-0. Ou, alternativamente, caso o TCU decida pela rejeição das alegações de defesa dos responsáveis, propõe-se a reunião desta TCE ao recurso R004 do TC Processo 033.054/2010-0 para julgamento conjunto.
PROPOSTA DE ENCAMINHAMENTO
243.	Diante do exposto, submetemos os autos à consideração superior, propondo:
a)	acolher as alegações de defesa apresentadas pelos Srs. Carlos Heleno Netto Barbosa (XXX.696.176-XX) , Carlos Roberto Velasco (XXX.558.736-XX) e Mauro Luiz Soares Zamprogno (XXX.770.497-XX) , uma vez que foram suficientes para elidir as irregularidades a eles atribuídas. Esta conclusão deve ser aproveitada à empresa Angraporto Offshore Logística Ltda. (05.751.192/0001-91) , por se tratar de circunstâncias objetivas a respeito das irregularidades imputadas, com fundamento no art. 161 do Regimento Interno/TCU;
b)	apensar definitivamente esta TCE ao TC Processo 033.054/2010-0, com fundamento no art. 36 da Resolução-TCU 259/2014;
c)	caso as propostas acima não sejam acolhidas, reunir esta TCE para julgamento conjunto com o recurso R004 no âmbito do TC Processo 033.054/2010-0, com fundamento no §4° do art. 43 da Resolução-TCU 259/2014, observado o art. 40 da mesma resolução."
2.	Tal proposta contou com a anuência do corpo diretivo da Secretaria de Fiscalização de Infraestrutura de Petróleo e Gás Natural - SeinfraPetróleo (peças 141 e 142) .
3.	Por sua vez, o douto representante do Ministério Público de Contas se manifestou por meio do seguinte parecer (peça 146) :
"Cuida-se de tomada de contas especial instaurada em razão de determinação constante dos itens 9.14 e 9.15 do Acórdão 1800/2018-TCU-Plenário[footnoteRef:2], por meio do qual este Tribunal deliberou o seguinte: [2:  Acórdão sigiloso.] 
"9.14. com fulcro no art. 47 da Lei 8.443/1992 c/c o art. 41 da Resolução TCU 259/2014, determinar à SecexEstatais a instauração de processo apartado de tomada de contas especial para a apuração do débito remanescente no Contrato 2050.0007001.04.2, mediante a extração de cópias das peças necessárias destes autos;
9.15. no âmbito do processo de tomada de contas especial constituída em atendimento ao subitem anterior, realizar a citação dos Srs. Carlos Roberto Velasco, Carlos Heleno Netto Barbosa, Mauro Luiz Soares Zamprogno e da empresa Angraporto Offshore Logística Ltda., com fundamento nos arts. 10, § 1º, e 12, incisos I e II, da Lei 8.443/1992 c/c o art. 202, incisos I e II, do RI/TCU, para que, no prazo de quinze dias, apresentem alegações de defesa e/ou recolham, solidariamente, à Petróleo Brasileiro S.A. as quantias abaixo indicadas, atualizadas monetariamente e acrescidas dos encargos legais, calculados a partir das datas especificadas, em função das evidências constantes da Ação Penal 2005.51.01.503579-3 da Justiça Federal, de indícios de fraude ao contrato 2050.0007001.04.2 com a celebração irregular de termos aditivos, resultando em prejuízos à Petrobras e ferindo os Princípios da Legalidade, da Impessoalidade e da Moralidade, previstos no art. 37, caput, da Constituição Federal, no art. 3º, caput, da Lei nº 8.666/1993 e no item 1.2 do Decreto nº 2.745/1998, e em função das seguintes condutas:
9.15.1. Carlos Heleno Netto Barbosa (gerente da unidade E&P-SERV/US-SS) , por haver solicitado e assinado os aditivos 1 e 2 ao contrato sem a devida demonstração da motivação e sem a devida justificação dos preços dos novos serviços acrescidos ao ajuste;
9.15.2. Carlos Roberto Velasco, gerente do contrato, por haver participado na programação dos aditivos 1 e 2, e permitido o pagamento das medições dos serviços acrescidos, que não tiveram a devida justificação dos preços dos novos serviços acrescidos ao ajuste;
9.15.3. Mauro Luiz Soares Zamprogno, representante da empresa na celebração do contrato e dos aditivos, bem como a própria empresa Angraporto Offshore Logística Ltda., como beneficiária dos pagamentos referentes aos itens irregularmente acrescidos ao contrato 2050.0007001.04.2 por meio aditivo 1, e duplicados por meio do aditivo 2;
	Data da ocorrência
	Valor original (R$) 

	22/11/2004
	18.996,00

	7/12/2004
	290.289,00

	6/1/2005
	238.304,40

	14/2/2005
	225.634,60

	29/3/2005
	289.895,40

	11/5/2005
	10.950,00

 (...) "
II
Naqueles autos (TC Processo 033.054/2010-0) , relativos a Tomada de Contas Especial decorrente dos indícios de irregularidades em atos e contratos relacionados com o escopo da "Operação Águas Profundas" da Polícia Federal, investigação que apurou fraudes em contratações de serviços de manutenção de plataformas de prospecção de petróleo da Petróleo Brasileiro S.A. (Petrobras) , também foram objeto do exame desta Corte de Contas os termos aditivos ao contrato 2050.0007001.04.2, cujo objeto era a prestação de serviços de fornecimento de cais e apoio logístico para a plataforma P-X. 
Constatou-se, à época, que seis dos doze serviços incluídos pelo primeiro termo aditivo ao contrato 2050.0007001.04.2 já constavam do seu escopo original e, por isso, teriam sido ilicitamente adicionados. 
Em face de tais constatações, foram julgadas irregulares as contas de diversos responsáveis, com condenação em débito, bem como lhes foram aplicadas sanções de natureza pecuniária e de inabilitação para o exercício de cargo em comissão ou função de confiança no âmbito da Administração Pública, pelo período de 8 (oito) anos. 
Todavia, naquele processo, o Ministério Público de Contas da União, mediante parecer do Exmo. Subprocurador-geral Paulo Soares Bugarin, também questionou a licitude dos demais serviços constantes dos termos aditivos ao ponderar o seguinte:
"31. Quanto à celebração dos aditivos contratuais, verifica-se que a motivação alegada para tais atos foi que os gestores envolvidos na contratação desconheceriam a informação de que os equipamentos e facilidades da plataforma P-X estariam indisponíveis para dar apoio às operações de manutenção que seriam executadas. Por conseguinte, teria sido preciso incrementar as instalações de apoio a serem fornecidas pela Angraporto, o que conduziu à inserção de novos itens no contrato recém-firmado. Adicionalmente, haveria se tornado necessária a inclusão de rebocadores e lanchas para prover transporte de pesos e pessoas durante um teste de estabilidade da plataforma, cuja solicitação não fora feita antes pela equipe da unidade de prospecção.
32. Essa justificativa consta do requerimento do aditivo (DIP E&P-SERV/US-SS nº 238/2004) , de autoria do Sr. Carlos Heleno Netto Barbosa (TC nº Processo 026.236/2007-6, peça 30, p. 12-22) , e foi sustentada nas alegações de defesa desse gerente (peça 86, p. 34-39) e do Sr. Carlos Roberto Velasco (peça 99, p. 88-93) . Segundo este último, o conhecimento da necessidade dos serviços adicionais teria sido obtido em reunião ocorrida em 01/09/2004 (peça 99, p. 134-136) , dois dias após a assinatura do contrato com a Angraporto (TC nº Processo 026.236/2007-6, peça 28, p. 18) .
 (...) 
34. De fato, inexistem nos autos quaisquer evidências que comprovem a demanda proveniente da equipe de operação da plataforma, mas somente esses documentos produzidos pelos próprios responsáveis citados. Da mesma forma, não está presente no processo o plano de necessidades relacionado a esse apoio, que contenha o dimensionamento do quantitativo necessário de cada item.
35. Tampouco se encontram, como já questionado pela equipe de inspeção, as justificativas dos preços novos. A esse respeito, os gestores argumentaram que na prática da Petrobras não são arquivadas as pesquisas de preços realizadas para avaliar os aditivos. Essa alegação, porém, não pode ser aceita, dado ser obrigação do gestor público demonstrar a regularidade de seus atos, sendo imprescindível justificar comprovadamente os preços pactuados com fornecedores.
36. A ausência de idoneidade da justificativa para a celebração do aditivo torna impugnável todo o acréscimo efetuado por meio desse instrumento de alteração contratual. Ou seja, devem compor o dano não só os seis itens considerados em duplicidade, mas todos os doze serviços novos inseridos pelo Aditivo 1. Dessa forma, o débito precisa ser recalculado, somando todos os pagamentos realizados por esses serviços, inclusive após a prorrogação do prazo de execução do contrato. Caracterizam-se como responsáveis solidários pelo prejuízo os Srs. Carlos Heleno Netto Barbosa, gerente da unidade requisitante, por haver solicitado e assinado os aditivos sem a devida demonstração da motivação, e Carlos Roberto Velasco, gerente do contrato, por haver participado na programação dos aditivos e permitido o pagamento das medições dos serviços acrescidos. Também são responsáveis solidários o Sr. Mauro Luiz Soares Zamprogno, representante da empresa na celebração do contrato e dos aditivos, bem como a própria empresa Angraporto Offshore Logística Ltda., beneficiária dos pagamentos questionados." (grifou-se) 
	Em virtude dessas ponderações, o membro deste parquet propôs, em caráter preliminar, que o Tribunal renovasse as citações de diversos responsáveis, a fim de contemplar, no cálculo do débito, a impugnação de todos os valores pagos em decorrência dos Aditivos 1 e 2. 
	Submetidos os autos ao Ministro Benjamin Zymler, sua Excelência ponderou que, em homenagem ao princípio da celeridade processual, deveria o Tribunal manifestar-se conclusivamente sobre o mérito dos 6 (seis) serviços previstos no primeiro aditivo contratual que já constavam do Contrato 2050.0007001.04.2, pois tal impropriedade já havia sido objeto de citações e existiam alegações de defesa sobre o tema. No tocante aos demais serviços questionados pelo MPTCU, foi proposta, com êxito, a criação deste processo apartado.
III
	Promovido o saneamento destes autos, consistente na realização de citação de diversos responsáveis, foram apresentadas ao Tribunal alegações de defesa, as quais mereceram sua derradeira análise por intermédio da instrução acostada à peça 140. Na ocasião, concluiu o auditor-instrutor:
"239.	Em face da análise promovida acima, propõe-se acolher as alegações de defesa apresentadas pelos Srs. Carlos Heleno Netto Barbosa, Carlos Roberto Velasco e Mauro Luiz Soares Zamprogno, uma vez que foram suficientes para elidir as irregularidades a eles atribuídas. Esta conclusão deve ser aproveitada à empresa Angraporto Offshore Logística Ltda., por se tratar de circunstâncias objetivas a respeito das irregularidades imputadas, com fundamento no art. 161 do Regimento Interno/TCU.
240.	Deixa-se de propor, nesta oportunidade, o julgamento das contas dos responsáveis, uma vez que esta TCE é apartada do TC Processo 033.054/2010-0. No âmbito desse processo, em que se analisam os atos e fatos relativos à execução contratual e ao termo aditivo, os responsáveis já tiveram suas contas julgadas irregulares, nos termos do Acórdão 1800/2018-TCU-Plenário, Relator Benjamin Zymler, estando ainda pendentes o julgamento de recursos.
241.	Isso porque, nestes autos, foram examinados serviços remanescentes de um mesmo termo aditivo já analisado do processo anterior, de modo que o acolhimento das alegações de defesa, nesta oportunidade, não tem o condão de tornar regulares ou regulares com ressalva as contas dos responsáveis, já julgadas naquela oportunidade.
242.	Em razão das relações de conexão e continência entre os dois processos, propõe-se o apensamento definitivo desta TCE ao TC Processo 033.054/2010-0. Ou, alternativamente, caso o TCU decida pela rejeição das alegações de defesa dos responsáveis, propõe-se a reunião desta TCE ao recurso R004 do TC Processo 033.054/2010-0 para julgamento conjunto." (grifou-se) 
	Foi proposto, então, com a anuência do corpo diretivo da Secretaria de Fiscalização de Infraestrutura de Petróleo e Gás Natural (peças 140 a 143) , o seguinte:
"a) acolher as alegações de defesa apresentadas pelos Srs. Carlos Heleno Netto Barbosa (XXX.696.176-XX) , Carlos Roberto Velasco (XXX.558.736-XX) e Mauro Luiz Soares Zamprogno (XXX.770.497-XX) , uma vez que foram suficientes para elidir as irregularidades a eles atribuídas. Esta conclusão deve ser aproveitada à empresa Angraporto Offshore Logística Ltda. (05.751.192/0001-91) , por se tratar de circunstâncias objetivas a respeito das irregularidades imputadas, com fundamento no art. 161 do Regimento Interno/TCU;
b)	apensar definitivamente esta TCE ao TC Processo 033.054/2010-0, com fundamento no art. 36 da Resolução-TCU 259/2014;
c)	caso as propostas acima não sejam acolhidas, reunir esta TCE para julgamento conjunto com o recurso R004 no âmbito do TC Processo 033.054/2010-0, com fundamento no §4° do art. 43 da Resolução-TCU 259/2014, observado o art. 40 da mesma resolução. "
IV
	O Ministério Público de Contas da União, pelos motivos a seguir expostos, manifesta-se de acordo com a proposta de encaminhamento apresentada pelo auditor-instrutor. 
	Nesse sentido, observa-se que o exame empreendido pela SeinfraPetroleo evidenciou que há indicativos técnicos acerca da necessidade de ser firmado o primeiro termo aditivo ao Contrato 2050.0007001.04.2. Veja-se, por oportuno, o seguinte excerto do exame empreendido pelo auditor-instrutor:
"196. Diante disso, é forçoso reconhecer que devem ser relativizadas tanto as razões de fato à época apresentadas por Carlos Roberto Velasco, quanto os fundamentos formais e materiais fornecidos por Carlos Heleno Netto Barbosa, no DIP E&P-SERV/US-SS 238/2004, para justificar a autorização para assinatura do primeiro aditivo.
197. Por outro lado, as notas de reunião apresentadas devem ser consideradas, não para examinar se o primeiro termo aditivo previu a sobreposição de serviços já contratados, pois isso foi julgado, mas para avaliar se realmente havia justificativa fática idônea para a contratação de serviços adicionais remanescentes (não previstos no contrato) ou se todo o termo aditivo deveria ser considerado como um instrumento para a fraude.
198. Constam da peça 94 as notas de reunião que supostamente comprovariam os fundamentos fáticos para a assinatura do primeiro aditivo.
199. A primeira reunião, cuja ata está datada de 19/8/2004, teria contado com a participação de Carlos Roberto Velasco, Rômulo Miguel de Morais, gerente da P-X à época, e mais dois participantes, "Ricardo" e "Astride". O documento expressamente registra que os serviços de engenharia para o teste de estabilidade já haviam sido contratados e que a data prevista para o teste de estabilidade seria 16/11/2004. O documento indica os insumos e equipamentos necessários, entre eles lancha de apoio (peça 94, p. 4-5) .
200. A segunda reunião, com data de 1º/9/2004, contou com a participação de Carlos Roberto Velasco, Rômulo Miguel de Morais, "Marco Pólo" e outros. A ata indica que a desmontagem do guindaste existente não teria sido prevista no escopo original do contrato, que os geradores da plataforma permaneceriam desenergizados durante estadia no porto, que um guindaste não estaria disponível por vinte dias, que os banheiros da plataforma não poderiam ser utilizados, entre outras pautas (peça 94, p. 1-3) .
201. O responsável juntou ao processo uma declaração, com firma reconhecida, de Marco Polo Dias Coelho Parangaba, em que ele reconhece o teor das notas de reunião datada de 1º/9/2004. Segundo a declaração, ele teria sido gerente da P-X entre 1993 e 2014 e teria acompanhado as obras de reforma da plataforma entre 2004 e 2005. No documento, ele afirma que à plataforma não teria sido possível disponibilizar geradores, banheiros, vestiários, escritórios e água potável e que esse fato não teria sido oportunamente comunicado ao setor de Manutenção e Reparos Navais (peça 102) .
202. O contrato foi assinado com data de 30/8/2004 (peça 4, p. 170) . De acordo com a primeira autorização de serviço (peça 4, p. 187) , emitida em 15/9/2004, o início da execução dos serviços estava previsto para 20/9/2004. Todavia, conforme indica o primeiro relatório de medição (peça 4, p. 255) , os serviços começaram a ser medidos a partir de 18/10/2004. 
203. Na mesma data, em 18/10/2004, foi assinado o primeiro aditivo (peça 4, p. 205) . Os responsáveis alegam, todavia, que o aditivo teria sido assinado em novembro, com data retroativa para 18/10, o que será examinado mais adiante.
204. Ou seja, dois dias depois da assinatura do contrato, na reunião de 1º/9/2004, a equipe da plataforma teria comunicado a necessidade de serviços adicionais.
205. Por meio do DIP E&P-SERV/US-AP/CNTR 346/2004, Ilton Jose Rossetto Filho, Gerente Setorial de Contratos do E&P Serviços, solicitou parecer ao Jurídico para que o contrato pudesse ser aditado em valor correspondente a 31,67%, com o acréscimo de novos itens (peça 4, p. 201-203) .
206. O parecer jurídico favorável foi concedido por meio do DIP JURÍDICO/JEP-4527/04 (peça 4, p. 214-219) .
207. Diante da participação de outras pessoas não arroladas na fraude, tanto da área de contratos, da área operacional da plataforma e do jurídico, bem como de documentos indicando a necessidade de serviços adicionais, não há evidências suficientes que permitam afirmar que o termo aditivo como um todo foi instrumento para uma fraude.
208. É mais razoável imaginar que alguns serviços possam ter sido incluídos irregularmente em fraude, pois a orquestração desse esquema dependeria de menos pessoas e somente aquelas com conhecimento técnico a respeito dos serviços a serem prestados poderiam ser capazes de perceber e revelar o ocorrido. Este esquema foi reconhecido no julgamento do Acórdão 1800/2018-TCU-Plenário e não está em discussão."	
	Conforme se depreende do excerto acima transcrito, as alegações de defesa trazidas aos autos pelos responsáveis evidenciam a realização de reuniões prévias, com agentes diversos daqueles cujas condutas foram questionadas por intermédio do Acórdão 1800/2018-TCU-Plenário, as quais denotam que o citado contrato efetivamente não compreendia todos os serviços necessários ao cumprimento integral do objeto do Contrato 2050.0007001.04.2.
	Além disso, consta que os demais serviços, objeto de termos aditivos, foram prestados, sujeitaram-se a medições e, diferentemente dos demais, cujos pagamentos foram impugnados por intermédio do Acórdão 1800/2018-TCU-Plenário, tampouco foram questionados pela Auditoria Interna da Petrobras. 
	Desse modo, o MP de Contas manifesta-se de acordo com o exame empreendido pela unidade instrutiva. 
V
	Ante o exposto, o MP de Contas manifesta-se de acordo com a proposta de encaminhamento oferecida pela unidade técnica, que está transcrita acima."
	É o Relatório.

8.1 Fábio Luiz Pinto Lemos (OAB/RJ 137.519), André Hermanny Tostes (48365/OAB-RJ) e outros, representando Carlos Heleno Netto Barbosa.  
8.2. Rodrigo Mattos Vieira de Almeida (57.465/OAB-RJ), representando Mauro Luiz Soares Zamprogno.  
8.3. Rodrigo Guimaraes Simas (167.789/OAB-RJ) e outros, representando Petróleo Brasileiro S.A.  
8.4. Carlos Leonardo de Oliveira Velasco (121.221/OAB-MG), representando Carlos Roberto Velasco.

Procurador Júlio Marcelo de Oliveira.

TOMADA DE CONTAS ESPECIAL. prestação de serviços de fornecimento de cais e apoio logístico para a plataforma P-X dA PETROBRAS. OPERAÇÃO "ÁGUAS PROFUNDAS". SUPERFATURAMENTO DECORRENTE DA INCLUSÃO DE NOVOS SERVIÇOS POR MEIO DE ADITAMENTO CONTRATUAL. CITAÇÃO. REVELIA DE UM RESPONSÁVEL. DÉBITO DESCARACTERIZADO. CONTAS IRREGULARES DOS AGENTES DA PETROBRAS. PRESCRIÇÃO DA PRETENSÃO PUNITIVA DO TCU. EXCLUSÃO DO POLO PASSIVO DOS OUTROS DOIS RESPONSÁVEIS.

TOMADA DE CONTAS ESPECIAL (TCE)

Secretaria de Fiscalização de Infraestrutura de Petróleo e Gás Natural (SeinfraPet).

O presente processo cuida de tomada de contas especial constituída em atendimento aos subitens 9.14 e 9.15 do Acórdão 1800/2018-TCU-Plenário, que, por sua vez, apreciou tomada de contas especial instaurada por força do Acórdão 3171/2010-TCU-Plenário em face de irregularidades em atos e contratos relacionados com o escopo da Operação Águas Profundas, da Polícia Federal, descortinando supostas irregularidades em contratos celebrados para a manutenção de plataformas.
A pedido do Ministério Público Federal, a Petrobras realizou auditoria em contratos de manutenção de plataformas, constatando indícios de irregularidades (Auditoria-R-9508/2007) , o que ensejou a apresentação, no dia 6/7/2007, de denúncia contra 26 pessoas. Quatro dias depois, a Polícia Federal deflagrou a denominada "Operação Águas Profundas", cumprindo mandados de prisão contra 13 suspeitos.
Com base na denúncia ofertada pelo MPF e no relatório de auditoria da Petrobras, equipe de fiscalização do TCU selecionou diversos contratos para exame, dos quais quatro foram objeto de análise em processo apartado de representação, em face de suas especificidades.
Acolhendo as proposições da equipe de fiscalização, o Acórdão 3171/2010-TCU-Plenário determinou a constituição do presente processo de tomada de contas especial e a citação de três conjuntos distintos de responsáveis solidários por ocorrências que supostamente causaram danos ao erário em dois ajustes celebrados pela Petrobras. 
Dessa forma, foi constituído o TC Processo 033.054/2010-0, no âmbito do qual foi prolatado o Acórdão 1800/2018-TCU-Plenário, que originou a presente tomada de contas especial. No que interessa exclusivamente ao presente feito, insta salientar que na referida decisão, dentre outras várias deliberações, foram julgadas irregulares as contas de alguns responsáveis em virtude de dano ao erário observado no Contrato 2050.0007001.04.2.
Assim, nestes autos, é apurado débito residual nesse ajuste, que foi assinado em 30/8/2004 entre a Petrobras e a empresa Angraporto Offshore Logística Ltda., visando a prestação de serviços de fornecimento de cais e apoio logístico para a plataforma P-X. O referido contrato foi celebrado inicialmente por R$ 5.571.890,27, com prazo de vigência de 90 dias, contados a partir da emissão da primeira autorização de serviço. O valor ajustado foi incrementado para R$ 19.372.938,36 por meio da celebração de termos aditivos.
A mencionada avença foi aditada pela primeira vez para incluir uma série de novos itens e serviços, conforme tabela a seguir: 
	Serviço
	Unid.
	Quant. 
	Preço Unitário
	Preço Parcial

	Rebocador portuário de apoio 1400 HP
	Dia
	20
	11.868,00
	237.360,00

	Lancha para transporte de pessoal
	Hora
	150
	234,60
	35.190,00

	Disponibilização de telefone e acesso à internet
	Unid./mês
	6
	5.000,00
	30.000,00

	Elevadores industriais
	Unid./mês
	2
	110.000,00
	220.000,00

	Banheiros químicos
	Unid./mês
	60
	2.000,00
	120.000,00

	Bebedouros industriais
	Unid./mês
	25
	1.800,00
	45.000,00

	Containers para vestiários com armários
	mês
	15
	2.800,00
	42.000,00

	Containers para sanitários
	mês
	36
	3.000,00
	108.000,00

	Disponibilização de saída para sanitários no porto - obra para interligação
	Unid.
	1
	25.000,00
	25.000,00

	Geradores 1200 kW x 440 V com cabo e painel
	Dia
	110
	2.250,00
	247.500,00

	Contramestre de movimentação de cargas
	Dia
	75
	350,00
	26.250,00

	Auxiliar de movimentação de cargas
	Dia
	225
	190,00
	42.750,00

	TOTAL
				1.179.050,00

A unidade técnica constatou que seis dos doze "novos" serviços incluídos já se encontravam previamente previstos no escopo dos serviços acordados, a saber: rebocador portuário de apoio 1400 HP; disponibilização de telefone e acesso à internet; bebedouros industriais; container sanitário; disponibilização de saída para sanitários no porto - obra para interligação; e geradores 1200 kW x 440 V com cabo e painel. Tais serviços estavam expressamente previstos nos subitens 2.1.e, 2.1.i, 2.2, 4.1 e 4.2 do anexo I ao contrato (peça 4, fls. 171 a 174) . Por sua relevância ao exame de mérito deste feito, cabe reproduzir integralmente tais disposições contratuais, in verbis:
"2.1. A Contratada deverá disponibilizar um cais de acabamento com profundidade mínima de 8,0 m (maré vazante de sizígia) , adequada para a amarração pelo lado BB para o cais e com comprimento útil para atracação compatível com as dimensões da Plataforma, guindaste de cais ou que chegue neste, acessos à Plataforma e demais atividades correlatas, conforme especificações a seguir:
[...]
e) As operações de atracação e desatracação da unidade ao cais, incluindo o fornecimento de praticagem, rebocadores portuários para apoio às manobras, pessoal para movimentação de cabos e âncoras, materiais necessários para a amarração no cais e demais recursos e atividades necessários, serão de responsabilidade da Contratada, com o apoio da operação da Plataforma quando necessário uso de equipamentos desta. Os custos destas manobras serão pagos através do item 4 do Anexo I, PPU, sendo 70% do valor do item na atracação e os restantes 30% quando da desatracação. Eventuais ajustes na amarração estão incluídos nestes custos.
[...]
i) A Contratada deverá disponibilizar área de escritórios com suporte de telefonia, cópias, secretária, micros computadores (máximo de 4 unidades) , mesas, cadeiras, serviço de café, água, leite e biscoito, e outros serviços correlatos a escritório, sem ônus para a Petrobras.
[...]
2.2. A Contratada deverá disponibilizar energia elétrica para uso das sub contratadas da Petrobras, a partir de painel 480 V, trifásico, 60 Hz, com capacidade suficiente para equipamento de solda, escritórios, máquinas manuais, etc. Deverá ter um medidor específico, com certificado de aferição, sendo pago através do item 6 do Anexo I, PPU.
a) Eventualmente a Petrobras poderá solicitar o fornecimento de energia elétrica para a plataforma, a ser alimentada pela tomada de recebimento desta, a partir do painel da obra e limitada a 1000 amperes. Para esta eventualidade a contratada deverá prever os materiais necessários a instalação, de forma a estar disponível em 3 dias a partir da confirmação do uso.
b) A energia necessária para a execução de eventuais trabalho da Contratada não implicará ônus para a Petrobras.
[...]
4.1. A Contratada deverá disponibilizar na área próxima à Plataforma atracada, e durante toda a sua permanência no cais, sem ônus para a Petrobras, pelo menos 2 containeres sanitários contendo 4 mictórios, 2 vasos sanitários, pia e demais acessórios por container, mantendo-os limpos e em condições de uso durante todo o período de disponibilização.
4.2 Deverá ser disponibilizado também ponto de água mineral para consumo no cais, com copos plásticos disponíveis para uso."
O segundo termo de aditamento contratual elevou em 100% os preços acordados, em virtude da prorrogação do ajuste por mais noventa dias, o que também trouxe efeito financeiro sobre os itens que teriam sido indevidamente incluídos pelo primeiro termo de aditamento. 
De acordo com os relatórios de medição, os itens tratados na TCE apreciada pelo Acórdão 1800/2018-TCU-Plenário foram liquidados conforme disposto na tabela a seguir, fato que ensejou a imputação dos débitos indicados na linha de totalização aos responsáveis, no montante de R$ 956.992,00 (a preços históricos) :
	Serviço
	RM 1
22/11/2004
 (R$) 
	RM 2
7/12/2004
 (R$) 
	RM 3
6/1/2005
 (R$) 
	RM 4
14/2/2005
 (R$) 
	RM 5
29/3/2005
 (R$) 
	RM 6
11/5/2005
 (R$) 

	Rebocador portuário de apoio 1400 HP
	                 -   
	         5.934,00 
	       11.868,00 
	                    -   
	     130.548,00 
	               -   

	Disponibilização de telefone e acesso à internet
	                 -   
	       15.000,00 
	       15.000,00 
	       15.000,00 
	       15.000,00 
	    6.450,00 

	Bebedouros industriais
	       5.760,00
	       21.600,00 
	       21.600,00 
	       21.600,00 
	       19.512,00 
	               -   

	Container sanitário
	       9.600,00
	       36.000,00 
	       36.000,00 
	       36.000,00 
	       32.520,00 
	               -   

	Disponibilização de saída para sanitários no porto - obra para interligação
	     25.000,00 
	                    -   
	                    -   
	                    -   
	                    -   
	               -   

	Geradores 1200 kW x 440 V com cabo e painel
	       9.000,00 
	     139.500,00 
	     135.000,00 
	     139.500,00 
	       54.000,00 
	               -   

	Total
	49.360,00
	218.034,00
	219.468,00
	212.100,00
	251.580,00
	6.450,00

No bojo de sua manifestação regimental no TC Processo 033.054/2010-0, o MP/TCU apresentou proposta preliminar de considerar como débito não apenas os seis itens considerados em duplicidade, mas todos os doze serviços novos inseridos pelo primeiro aditivo, tendo em vista que a ausência de idoneidade da justificativa para a celebração do aditivo tornaria impugnável todo o acréscimo efetuado por meio desse instrumento de alteração contratual. 
Outrossim, o Ministério Público de Contas entendeu que o débito precisaria ser recalculado, somando-se todos os pagamentos realizados por esses serviços, inclusive após a prorrogação do prazo de execução do contrato.  
Ao relatar o Acórdão 1800/2018-TCU-Plenário, acolhi a observação feita pelo Parquet sobre o novo valor do débito, mas considerei que as contas em exame no TC Processo 033.054/2010-0 deveriam ser imediatamente julgadas no mérito naquela oportunidade, imputando o dano ao erário originalmente calculado em R$ 956.992,00 aos responsáveis pela celebração do primeiro termo de aditamento contratual.
Observei que o prejuízo ao erário decorrente dos outros seis serviços incluídos por aditamento deveria ser apurado em novo processo apartado de tomada de contas especial. Dito de outra forma, o débito originalmente calculado era relativo aos itens incluídos que constavam expressamente do escopo contratual, ao passo que o débito dos outros seis serviços seria decorrente da insuficiente motivação para a celebração do aditamento contratual, bem como de outras irregularidades observadas, tais como: o contexto de fraude à licitação que originou a contratação; a elaboração do parecer jurídico somente após a celebração do termo de aditamento contratual; a celebração de aditivo por agente que não detinha a competência para a prática de tal ato; e a ausência de justificação dos preços dos novos serviços.
Portanto, o Acórdão 1800/2018-TCU-Plenário determinou a instauração deste processo de tomada de contas especial para tratar dos seguintes débitos:
	Serviço
	RM 1
22/11/2004
 (R$) 
	RM 2
7/12/2004
 (R$) 
	RM 3
6/1/2005
 (R$) 
	RM 4
14/2/2005
 (R$) 
	RM 5
29/3/2005
 (R$) 
	RM 6
11/5/2005
 (R$) 
	TOTAL
 (R$) 

	Rebocador portuário de apoio 1400 HP
	Já computado no TC Processo 033.054/2010-0

	Lancha para transporte de pessoal
	-
	38.709,00
	3.284,40
	234,60
	16.187,40
		58.415,40

	Disponibilização de telefone e acesso à internet
	Já computado no TC Processo 033.054/2010-0

	Elevadores industriais
	-
	110.000,00
	110.000,00
	99.000,00
	99.000,00
		418.000,00

	Banheiros químicos
	16.000,00
	60.000,00
	60.000,00
	60.000,00
	54.200,00
		250.200,00

	Bebedouros industriais
	Já computado no TC Processo 033.054/2010-0

	Container para vestiários com armários
	2.996,00
	11.200,00
	11.200,00
	11.200,00
	10.108,00
		46.704,00

	Container para sanitário
	Já computado no TC Processo 033.054/2010-0

	Disponibilização de saída para sanitários no porto - obra para interligação
	Já computado no TC Processo 033.054/2010-0

	Geradores 1200 kW x 440 V com cabo e painel
	Já computado no TC Processo 033.054/2010-0

	Contramestre de movimentação de cargas
	-
	26.775,00
	20.475,00
	21.000,00
	42.000,00
	5.250,00
	115.500,00

	Auxiliar de movimentação de cargas
	-
	43.605,00
	33.345,00
	34.200,00
	68.400,00
	5.700,00
	185.250,00

	TOTAL
	18.996,00
	290.289,00
	238.304,40
	225.634,60
	289.895,40
	10.950,00
	1.080.519,40

Foram citados os seguintes responsáveis, em solidariedade com a empresa Angraporto Offshore Logística Ltda., beneficiária dos pagamentos referentes aos itens que supostamente foram acrescidos irregularmente ao Contrato 2050.0007001.04.2 por meio aditivo 1, e duplicados por meio do aditivo 2:
a) Sr. Carlos Heleno Netto Barbosa, gerente da unidade E&P-SERV/US-SS, por haver solicitado e assinado os aditivos 1 e 2 ao contrato sem a devida demonstração da motivação e sem a devida justificação dos preços dos novos serviços acrescidos ao ajuste;
b) Sr. Carlos Roberto Velasco, gerente do contrato, por haver participado na programação dos aditivos 1 e 2, e permitido o pagamento das medições dos serviços acrescidos, que não tiveram a devida justificação dos preços dos novos serviços acrescidos ao ajuste;
c) Sr. Mauro Luiz Soares Zamprogno, representante da empresa Angraporto Offshore Logística Ltda.na celebração do contrato e dos aditivos; 
A empresa Angraporto, apesar de ter sido regularmente citada, deixou transcorrer in albis o prazo que lhe foi concedido para a apresentação das alegações de defesa, devendo ser declarada sua revelia, nos termos do § 3º do art. 12 da Lei 8.443/1992.
Os demais responsáveis apresentaram suas alegações de defesa que foram detidamente analisadas pela SeinfraPetróleo. A unidade técnica, em pareceres uniformes, formulou as seguintes propostas:
"a)  acolher as alegações de defesa apresentadas pelos Srs. Carlos Heleno Netto Barbosa (234.696.176-00) , Carlos Roberto Velasco (283.558.736-53) e Mauro Luiz Soares Zamprogno (809.770.497-87) , uma vez que foram suficientes para elidir as irregularidades a eles atribuídas. Esta conclusão deve ser aproveitada à empresa Angraporto Offshore Logística Ltda. (05.751.192/0001-91) , por se tratar de circunstâncias objetivas a respeito das irregularidades imputadas, com fundamento no art. 161 do Regimento Interno/TCU;
b) apensar definitivamente esta TCE ao TC Processo 033.054/2010-0, com fundamento no art. 36 da Resolução-TCU 259/2014;
c) caso as propostas acima não sejam acolhidas, reunir esta TCE para julgamento conjunto com o recurso R004 no âmbito do TC Processo 033.054/2010-0, com fundamento no §4° do art. 43 da Resolução-TCU 259/2014, observado o art. 40 da mesma resolução."
O Ministério Público de Contas, representado pelo Procurador Júlio Marcelo de Oliveira, aquiesceu com o encaminhamento acima.
II
Depois de realizar essa indispensável contextualização dos fatos, passo a tratar do exame das alegações de defesa apresentadas, bem como das manifestações das instâncias instrutivas. Em apertada síntese, a unidade técnica entende que o débito imputado pelos ofícios citatórios foi descaracterizado em virtude das seguintes observações:
não haveria evidências suficientes que permitam afirmar que o termo aditivo como um todo foi instrumento para uma fraude;
seria mais razoável imaginar que alguns serviços possam ter sido incluídos irregularmente em fraude, pois a orquestração desse esquema dependeria de menos pessoas e somente aquelas com conhecimento técnico a respeito dos serviços a serem prestados poderiam ser capazes de perceber e revelar o ocorrido; 
as alegações de defesa trazidas aos autos pelos responsáveis evidenciariam a realização de reuniões prévias, com agentes diversos daqueles cujas condutas foram questionadas por intermédio do Acórdão 1800/2018-TCU-Plenário, as quais denotam que o citado contrato efetivamente não compreendia todos os serviços necessários ao cumprimento integral do objeto do Contrato 2050.0007001.04.2;
tal esquema ilícito foi reconhecido no julgamento do Acórdão 1800/2018-TCU-Plenário e não está em discussão aqui;
a simples ausência de justificação dos preços, caso tivesse ocorrido, constituiria falha formal e poderia ensejar apenas multa, já prescrita;
na hipótese de imputação de débito, este deveria corresponder à diferença entre o valor cobrado e o valor de mercado, nunca ao total do aditivo, sob pena de enriquecimento sem causa;
seria necessária a existência de evidências mais robustas para impugnar a totalidade do aditivo, o que não foi feito nem sequer pela auditoria interna da Petrobras; e
o aditivo foi formalmente celebrado e os serviços foram objeto de medição, realizada pelo fiscal do contrato e autorizada pelo Sr. Carlos Roberto Velasco, como gerente do contrato.
Com as vênias de estilo, tenho entendimento parcialmente diverso do exposto pelas instâncias instrutivas. Primeiramente, é de se ressaltar o esquema de fraude à licitação que resultou na celebração do Contrato 2050.0007001.04.2, de forma que o TCU, por intermédio do Acórdão 1800/2018-TCU-Plenário, aplicou à empresa Angraporto Offshore Logística Ltda. a sanção de declaração de inidoneidade para participar de licitações na administração pública federal pelo prazo de 5 anos.
Tal decisão foi inclusive confirmada em grau de recurso pelos Acórdão 537/2021-TCU-Plenário e 1.371/2021-Plenário, ambos de relatoria do Ministro Bruno Dantas.
Com efeito, seis novos serviços incluídos pelo primeiro termo de aditamento, objeto do TC Processo 033.054/2010-0, já estavam expressamente previstos no contrato assinado pelas partes, de forma que não houve, portanto, nenhuma alteração qualitativa ou quantitativa no objeto contratado que justificasse a alteração do valor ajustado. 
Além de não contarem com qualquer embasamento contratual, tais acréscimos violaram frontalmente as hipóteses de aditamento contratual previstas na Lei 8.666/1993 e, também, no próprio regulamento licitatório da Petrobras, instituído pelo Decreto 2.745/1998, em particular o disposto no item 7.2 do mencionado regulamento, abaixo reproduzido:
"7.2 Os contratos regidos por este Regulamento poderão ser alterados, mediante acordo entre as partes, principalmente nos seguintes casos:
a) quando houver modificação do projeto ou das especificações, para melhor adequação técnica aos seus objetivos;
b) quando necessária a alteração do valor contratual, em decorrência de acréscimo ou diminuição quantitativa de seu objeto, observado, quanto aos acréscimos, o limite de vinte e cinco por cento do valor atualizado do contrato;
c) quando conveniente a substituição de garantia de cumprimento das obrigações contratuais;
d) quando necessária a modificação do regime ou modo de realização do contrato, em face de verificação técnica da inaplicabilidade dos termos contratuais originários;
e) quando seja comprovadamente necessária a modificação da forma de pagamento, por imposição de circunstâncias supervenientes, respeitado o valor do contrato".
Verifico que tais hipóteses de aditamento contratual - muito semelhantes aos casos previstos na Lei 8.666/1993 - abrangem, em síntese, dois tipos de modificação do ajuste: a alteração qualitativa e a alteração quantitativa. Nesse aspecto, consoante foi deliberado pelo Acórdão 1800/2018-TCU-Plenário, não restou demonstrado nenhum ganho quantitativo ou qualitativo palpável para a Petrobras a partir do acréscimo promovido pelo primeiro termo de aditamento, o que ensejou o julgamento das contas dos responsáveis pela irregularidade e, por conseguinte, a sua condenação ao ressarcimento do débito oriundo dos pagamentos por itens ilegalmente aditados.
Não obstante o exposto, é forçoso reconhecer que os outros seis itens aditados, que são objeto do débito apurado neste feito, não estão expressamente previstos no escopo contratual. Consoante enfatizado pelo Parquet, as alegações de defesa trazidas aos autos pelos responsáveis demonstraram a realização de reuniões prévias, com agentes diversos daqueles cujas condutas foram questionadas por intermédio do Acórdão 1800/2018-TCU-Plenário, as quais indicam que o citado contrato efetivamente não compreendia todos os serviços necessários ao cumprimento integral do objeto do Contrato 2050.0007001.04.2.
Ademais, consta que os demais serviços incluídos pelo primeiro termo de aditamento, tratados nesta tomada de contas especial, foram prestados, sujeitaram-se a medições e, diferentemente dos demais, cujos pagamentos foram impugnados por intermédio do Acórdão 1800/2018-TCU-Plenário, tampouco foram questionados pela auditoria interna da Petrobras. Nesse sentido, rememoro que a apuração do débito apontado naquele julgado iniciou-se de ação de controle realizada pela própria estatal.
Ocorre que a análise realizada pelas instâncias instrutivas não adentrou no mérito do segundo termo de aditamento contratual, o qual prorrogou o contrato por mais noventa dias, e, com isso, incorporou o impacto financeiro dos itens acrescentados pelo primeiro termo de aditamento. Nesse aspecto, observo que nem todos os itens tratados neste processo, ainda que admitida a sua posterior inclusão no objeto contratado, representaram efeitos financeiros em eventual prorrogação.
Cito como exemplo a lancha para transporte de pessoal, justificada pela ata de reunião inserta à peça 94 (fls. 4-5) , que expressamente registra que os serviços de engenharia para o teste de estabilidade da plataforma já haviam sido contratados e que a data prevista para o teste de estabilidade seria 16/11/2004. O documento indica os insumos e equipamentos necessários, entre os quais lancha de apoio. Dessa forma, ainda que admitida a inclusão da lancha de apoio pelo valor de R$ 35.190,00, não foi devidamente esclarecido o acréscimo neste item para R$ 58.415,40, que foi o valor efetivamente medido.
Dito de outra forma, como a necessidade da lancha foi justificada pontualmente para o teste de estabilidade, um evento singular, não haveria de se falar no acréscimo de horas de utilização em virtude de posterior prorrogação do contrato.
As defesas apresentadas pelos responsáveis não esclarecerem em nada a pertinência e a legalidade da inclusão do contramestre e do auxiliar de movimentação de cargas. Não há nas atas de reunião encaminhadas nenhuma justificativa a respeito, ao passo que no item 1.3 das especificações dos serviços, consta como escopo básico do serviço "a movimentação de carga e de containeres" (peça 4, fl. 171) . A cláusula 2.3.1 (peça 4, fl. 145) dispõe que é obrigação da contratada "responder por toda a execução técnica, supervisão, mão-de-obra direta e indireta, equipamentos, ferramentas e materiais necessários e suficientes, que não sejam de responsabilidade da PETROBRAS". 
Pode-se afirmar que há pelo menos uma dúvida relevante quanto a se esses profissionais utilizados na movimentação de cargas (contramestre a auxiliar) estariam ou não contemplados no escopo original dos serviços contratados.
Os outros itens aditados (banheiros químicos, elevador industrial e containeres para vestiários) estão justificados nas atas de reunião apresentadas pelas manifestações de defesa.
Portanto, ainda que restem não esclarecidos os aditamentos de parte do valor da lancha de apoio e dos profissionais de apoio à movimentação de cargas (auxiliar e contramestre) , in dubio pro reo, acolherei os entendimentos aventados pela unidade técnica e pelo Ministério Público de Contas, no sentido de que o débito apurado neste feito não está devidamente caracterizado. 
III
Quanto ao mérito do julgamento das contas dos responsáveis, cabe transcrever excerto da instrução da SeinfraPetróleo a esse respeito:
"240. Deixa-se de propor, nesta oportunidade, o julgamento das contas dos responsáveis, uma vez que esta TCE é apartada do TC Processo 033.054/2010-0. No âmbito desse processo, em que se analisam os atos e fatos relativos à execução contratual e ao termo aditivo, os responsáveis já tiveram suas contas julgadas irregulares, nos termos do Acórdão 1800/2018-TCU-Plenário, Relator Benjamin Zymler, estando ainda pendentes o julgamento de recursos.
241.	Isso porque, nestes autos, foram examinados serviços remanescentes de um mesmo termo aditivo já analisado do processo anterior, de modo que o acolhimento das alegações de defesa, nesta oportunidade, não tem o condão de tornar regulares ou regulares com ressalva as contas dos responsáveis, já julgadas naquela oportunidade.
242.	Em razão das relações de conexão e continência entre os dois processos, propõe-se o apensamento definitivo desta TCE ao TC Processo 033.054/2010-0. Ou, alternativamente, caso o TCU decida pela rejeição das alegações de defesa dos responsáveis, propõe-se a reunião desta TCE ao recurso R004 do TC Processo 033.054/2010-0 para julgamento conjunto."  (grifou-se) .
Observo que os recursos pendentes de apreciação no TC Processo 033.054/2010-0 já foram analisados pelos Acórdão 537/2021-TCU-Plenário (recursos de reconsideração) e 1.371/2021-Plenário (embargos de declaração) , ambos de relatoria do Ministro Bruno Dantas. Assim, não é possível o julgamento em conjunto sugerido pela unidade técnica.
Observo também que, ainda que se entenda haver relação de continência entre ambos os processos, não é conveniente o apensamento do TC Processo 030.069/2018-1 ao TC Processo 033.054/2010-0, devido aos diferentes estágios observados na tramitação destes feitos. A esse respeito, observo que o art. 36 da Resolução TCU 259/2014 estabelece que os "processos que tenham relação de conexão ou continência poderão ser apensados definitivamente ou temporariamente, desde que seja conveniente a tramitação conjunta". 
Devido a uma série de outros motivos, a tramitação em conjunto dos dois processos não se mostra adequada, a começar pelas diferentes etapas processuais que ambos se encontram, conforme já mencionado, mas, também, pela grande diversidade de irregularidades distintas que são apuradas no TC Processo 033.054/2010-0, as quais envolvem vários outros responsáveis. É relevante mencionar também a possível postergação das ações de cobrança executiva em virtude dos débitos apurados no outro processo, que já se encontram em condições de serem instauradas.
Diante do exposto, rejeito as propostas de apensar este processo ao TC Processo 033.054/2010-0 e de realizar o sugerido julgamento em conjunto. 
Considero que o mérito desta tomada de contas especial deva ser encaminhado no sentido de julgar irregulares as contas dos responsáveis. Embora o débito não tenha ficado perfeitamente caracterizado, há outras várias irregularidades nos processos de aditamento que não podem ser consideradas meras falhas formais, como aduziram os responsáveis.
A ausência de pesquisa de mercado e, por conseguinte, de motivação acerca dos valores praticados tem o condão de isoladamente ensejar o julgamento das contas pela irregularidade, por se enquadrar no disposto no art. 16, inciso III, alínea "b", da Lei 8.443/1992 (prática de ato de gestão ilegal, ilegítimo, antieconômico, ou infração à norma legal ou regulamentar de natureza contábil, financeira, orçamentária, operacional ou patrimonial) .
Também se verificou a elaboração do parecer jurídico somente após a celebração do termo de aditamento contratual, o que importaria infração ao disposto no subitem 7.1.2 do Regulamento Licitatório aprovado pelo Decreto 2.745/1998, então em vigor:
		"7.1.2. As minutas dos contratos e dos respectivos aditamentos serão previamente analisadas pelo órgão jurídico da PETROBRAS, na forma do disposto nas normas operacionais internas."

O que se observou no caso em exame foi a assinatura do contrato em 30/8/2004 (peça 4, p. 170) . De acordo com a primeira autorização de serviço (peça 4, p. 187) , emitida em 15/9/2004, o início da execução dos serviços estava previsto para 20/9/2004. Todavia, conforme indica o primeiro relatório de medição (peça 4, p. 255) , os serviços começaram a ser medidos a partir de 18/10/2004. 
Nessa mesma data, foi assinado o primeiro aditivo (peça 4, p. 205) , mas o parecer jurídico favorável somente foi concedido por meio do DIP JURÍDICO/JEP-4527/04, datado de 4/11/2004 (peça 4, p. 214-219) .
Os responsáveis alegaram que o aditivo teria sido assinado em novembro, porém com data retroativa para 18/10, argumento que foi examinado pela SeinfraPetróleo nos seguintes termos:
"218. Em relação à data de celebração do aditivo e do parecer jurídico, os responsáveis alegaram que, na verdade, o termo aditivo teria sido celebrado com data retroativa.
219.	Ao revisitar os autos, não é possível afirmar que o parecer jurídico tenha sido elaborado posteriormente, de modo que, na dúvida, é necessário considerar o argumento do responsável.
220.	O DIP JURÍDICO/JEP-4527/04 tem data de 4/11/2004. No item 5, é mencionado que, em correio eletrônico datado de 20/10/2004, o consulente teria comunicado que a mobilização no porto teria sido iniciada em 18/10 e a previsão de chegada da plataforma ao porto era de 25/10 (peça 4, p. 214-219) . A data de 18/10 coincide com o período da primeira medição dos serviços (peça 4, p. 255) .
221.	Além disso, consta da peça 4, p. 220, o encaminhamento do termo aditivo para assinatura do setor responsável, com data de 23/11/2004.
222.	Ou seja, há indícios de que, na verdade, o parecer jurídico tenha sido elaborado em 4/11/2004 e o termo aditivo tenha sido assinado após 23/11/2004. O que parece ter acontecido é que os serviços começaram a ser prestados antes da assinatura do aditivo, em 18/10/2004, ou seja, sem cobertura contratual.
223.	O ato irregular, no caso, seria outro (início dos serviços sem cobertura contratual) , em vez de assinatura de termo aditivo sem autorização do Jurídico. Em termos materiais, permanece a pecha de ilicitude na celebração do aditivo. Todavia, conforme já examinado, como não há elementos suficientes para afirmar que esses seis serviços remanescentes não foram prestados, não há que se falar em débito aos responsáveis."  (grifos acrescidos) .
Ressalto, ainda, a constatação da própria auditoria interna da Petrobras no sentido de que o segundo termo de aditamento foi celebrado sem autorização de quem detinha o limite de competência para a prática de tal ato.
Todo esse conjunto de irregularidades me faz propor o julgamento das contas dos Srs. Carlos Heleno Netto Barbosa e Carlos Roberto Velasco pela irregularidade, sem, contudo, imputar sanções aos referidos agentes, tendo em vista a reconhecida prescrição da pretensão sancionatória desta Corte de Contas, haja vista que o ato que ordenou as citações (Acórdão 1800/2018-TCU-Plenário) foi prolatado mais de 10 anos após a ocorrência dos fatos (em 2004) . 
O reconhecimento da prescrição da pretensão punitiva do TCU atinge apenas as sanções previstas na Lei 8.443/1992, não constituindo impedimento para que contas sejam julgadas irregulares. Nesse sentido, cito os Acórdão 676/2018-TCU-Plenário e 899/2021-Plenário.
Tenho o entendimento de que o julgamento das contas e a aplicação de sanções possuem natureza jurídica diversa e, portanto, não se confundem. O julgamento das contas decorre do art. 71, inciso II, da Constituição Federal, segundo o qual compete ao TCU julgar as contas dos administradores e demais responsáveis por dinheiros, bens e valores públicos da administração direta e indireta, incluídas as fundações e sociedades instituídas e mantidas pelo Poder Público federal, e as contas daqueles que derem causa a perda, extravio ou outra irregularidade de que resulte prejuízo ao erário público. Ao cumprir essa importante tarefa, pode o Tribunal considerar as contas regulares, regulares com ressalvas ou irregulares.
Ademais, não se pode olvidar que a sociedade tem o direito de ver o Tribunal cumprir sua tarefa mais importante, que é exercer o crivo das contas públicas. Tal avaliação decorre do direito público subjetivo do cidadão de ter acesso à informação a respeito de se os recursos foram aplicados de acordo com as normas de regência.
Se desse julgamento decorrer uma sanção, deve o gestor, se assim o desejar, buscar impugná-la junto aos órgãos que porventura o sancionaram.
Desse modo, concluo que o reconhecimento da prescrição da pretensão punitiva apenas atinge as sanções previstas na Lei Orgânica desta Corte de Contas e não constitui impedimento para que as contas sejam julgadas irregulares.
Quanto aos dois outros responsáveis, a empresa Angraporto Offshore Logística Ltda. e o seu administrador, Sr. Mauro Luiz Soares Zamprogno, o encaminhamento deve ser diverso, pois a jurisdição desta Corte de Contas só alcança os particulares que derem causa a perda, extravio ou outra irregularidade de que resulte prejuízo ao erário público. Considerando que não foi confirmado o dano aos cofres da Petrobras nesta tomada de contas especial, bem como o fundamento legal pelo julgamento das contas disposto no art. 16, inciso III, alínea "b", da Lei 8.443/1992, só poder ser imputado aos agentes públicos, entendo que esses dois responsáveis devam ser excluídos do polo passivo deste processo sem o julgamento de suas contas.
Com essas considerações, voto no sentido de que seja adotado o Acórdão que ora submeto à apreciação deste Plenário.
TCU, Sala das Sessões Ministro Luciano Brandão Alves de Souza, em 11 de agosto de 2021.
BENJAMIN ZYMLER 
Relator